臺灣臺中地方法院刑事判決　　　　　　95年度重訴字第3286號
公　訴　人　臺灣臺中地方法院檢察署檢察官
被　　　告　丙○○
選任辯護人　張慶宗律師
　　　　　　何孟育律師
被　　　告　酉○○
　　　　　　　　　　巷27號
指定辯護人　本院公設辯護人　玄○○
上列被告等因詐欺等案件，經檢察官提起公訴（95年度偵字第91
79號、第12921號）及移送併辦 (95年度偵字第24562號、25888
號)，本院判決如下：
    主    文
丙○○共同法人行為負責人違反除法律另有規定外，非銀行不得
經營收受存款業務之規定，處有期徒刑拾年。被訴違反稅捐稽徵
法及商業會計法部分均無罪。
酉○○共同法人行為負責人違反除法律另有規定外，非銀行不得
經營收受存款業務之規定，處有期徒刑伍年。
    犯罪事實
一、(一)丙○○與酉○○均明知後述康普健康國際企業有限公司
    (下稱康普公司)及諺霖保險經紀人公司均非銀行，不得經營
    收受存款業務，且渠等為達後述吸金目的所使用之多層次傳
    銷，其參加人取得佣金、獎金或其他經濟利益，主要係基於
    介紹他人加入，而非基於其所推廣或銷售商品或勞務之合理
    市價，竟共同基於犯意之聯絡，先由丙○○取得無犯意聯絡
    之楊宇嘉 (為丙○○之子林作諺之學弟)同意後，以楊宇嘉
    為康普公司登記負責人，先於民國九十一年七月一日申請登
    記設立康普公司 (嗣該公司登記名義人又先後變更為無犯意
    聯絡之林融姿及林富月，址設臺中市○○○路七八七號七樓
    )，並由丙○○擔任實際負責人，實際負責該公司之經營，
    而非後述違反銀行法規定之行為負責人。俟康普公司設立登
    記完成後，丙○○旋即採用酉○○設計之後述方法，自九十
    一年七月間起，假藉多層次傳銷方式，共同對不特定人收受
    投資，以資吸金，其收受投資之非法吸金方式詳情為：以多
    層次傳銷方式對外召募會員，加入投資之會員，每人 (無論
    參加幾份)均給予一個編號 (如該會員同時以他人名義投資
    ，依各該名義另給編號)，約定入會者「每一投資單位」需
    繳新臺幣（下同）一萬八千八百元，且為掩飾渠等非法吸金
    行為，乃將一萬八千八百元中之一萬零八百元化名目為「購
    買產品」費用，亦即可兌換點數一萬點 (後曾降為五千點)
    ，投資者可按康普公司所提供各項「產品」所定點數自由選
    取所要之「產品組合」；其餘八千元則化名目為加入康普公
    司福利委員會所需繳交之「福利公積金」 (亦稱互助金)。
    且以每一投資單位為準，自投資日次月起，每一個月為一期
    ，每期可領回約定之紅利 (各期可領之紅利詳如附件一第五
    頁所示，附件一其中第一至十頁為甲○○於偵查中所提出)
    ，十三期期滿共可領回三萬八千元之「回饋金」 (即投資一
    萬八千八百元後，經十四個月即可領得三萬八千元)，即年
    息約百分之九十五之紅利，使上開投資款取得類如存款之地
    位。康普公司並將所收取之一萬八千八百元中之一萬零八百
    元部分存入康普公司如附表一所示二個公司帳戶及如附表二
    所示等人頭帳戶內，其餘八千元則存入聯名共管帳戶 (每個
    帳戶最多限四百萬元，以會員名義開立，選出二名資深會員
    共管，會員負責保管印鑑章，康普公司則負責保管存摺) 內
    。此外，會員如介紹他人入會，則可依所召募會員人數進階
    ，從「組長」至「董事」 (為階級名稱，並非投資公司之董
    事)分為十級，並可取得該新進會員所繳入費會及福利金之
    百分之十至五十五之組職獎金 (依位階不同而有不同)、每
    單位百分之十之推廣獎金及全國分紅 (上開十階之階級名稱
    、獎金、分紅之計算方式，詳如附件一第十頁所示)，而取
    得與原本顯不相當之紅利或其他報酬，並使介紹他人加入者
    ，所取得之組職獎金，並非基於其所推廣或銷售商品或勞務
    之合理市價。嗣因康普公司除上開「一萬八千八百元產品」
    收入外，實際上並無其他投資、營業，福利委員會董事位階
    等成員預見該制度繼續實施結果，難以維持一. 三倍之成長
    ，勢將無資力可繼續發放回饋金，經福利委員會委員、丙○○、酉○○等與會人員開會討論結果，自九十三年十月間 (
    即第三十九期開始)改以諺霖保險經紀人公司 (九十三年八
    月十九日設立，登記負責人為丙○○之子林作諺)所採行之
    方式 (詳如附件二所示)即仍以傳銷方式對外召募會員，加
    入投資之會員均給予一個編號，約定入會者每一單位仍需繳
    一萬八千八百元，惟產品價格部分改為六千八百元，其餘一
    萬二千元改化名目為「保險理財帳戶」，繼續對外非法吸收
    資金。且會員如介紹他人入會，仍可依所召募會員人數進階
    ，從組長至董事分為十級，並可取得該新進會員所繳入費會
    及福利金之百分之十至五十五之組職獎金 (依位階不同而有
    不同)、每單位百分之十之推廣獎金及全國分紅 (上開各階
    名稱、獎金、分紅之計算方式，詳如附件所示均詳如附件二
    第一頁)，而取得與原本顯不相當之紅利或其他報酬，並使
    介紹他人加入者，所取得之組職獎金，並非基於其所推廣或
    銷售商品或勞務之合理市價。旋於同年十一月二日又公告將
    每單位期滿可領取之回饋金金額降低為二萬六千元 (依此計
    算年息仍高達百分之三十五)。(二)旋因康普公司仍無力繼
    續支付高額回饋金、各項獎金及分紅，丙○○與高階董事等
    人員經全體福利委員會開會討論後，為解決積欠未發之回饋
    金問題，乃於九十三年十一月間結束康普公司及聯名帳戶，
    同時設立諺霖實業股份有限公司 (下稱諺霖實業公司，由丙○○擔任登記及實際負責人，諺霖公司時期之吸金行為酉○○因與丙○○發生爭執而離開，故後述行為未再參與)，概
    括承受康普公司之債權債務，且一方面自九十四年一月起改
    設置詳霖互助聯誼會 (期數仍繼續計算至推行後述萬家樂專
    案前為止，而進行至第四十五期)，以丁○○為會首，限之
    前之舊會員始可參加，其對特定多數人 (即舊會員)召募吸
    金方式為：每位會員每月繳交八千四百元 (或八千二百元)
    ，但會員首期時尚須同時先繳交手續管理費五千元 (每月扣
    二百元)，每組二十五會，但公司每組佔一會，開標方式分
    為固定標 ( 即由會員自行協商得標順序，但丙○○即公司
    須於最後一會得標)及抽籤標 (以抽籤方式決定得標先後，
    但丙○○即公司須於十七標後才能投標，會員未表示要採固
    定標者即屬抽籤標，並由公司自行安排其組別)，每月一期
    ，於每月二十五日十五時在諺霖公司內由丁○○主持開標，
    每期得標者可領取公司規定之金額 (第一期得標者領回一萬
    元，第二期得標者領回二萬元，依此類推，至第二十五期可
    領二十五萬元，年利率高達百分之二百三十一至百分之十九
    即按月遞減，各期可領回之得標金額詳如附件三第一頁所示
    ，以八千四百元為例，按得標先後順序，每會可領得相當於
    週年利率百分之二百三十一至百分之十九之利息)，而取得
    與原本顯不相當之利息，並領回未扣之手續管理費。會員所
    交款項存入戶名為丁○○之合作金庫銀行00000000
    00000號帳戶內 (該帳戶由丙○○掌管使用)，得標會
    員所得款項亦由諺霖公司從該丁○○帳戶匯入得標者帳戶內
    ，且會員得標後即「獲利了結」，以後不須再繳死會會錢。
    此外，會員如介紹他人入會，仍可依所召募會員人數進階，
    從組長至董事分為十級，並可取得該新進會員所繳入費會及
    福利金之百分之十至五十五之組職獎金 (依位階不同而有不
    同)、每會六百元之推廣獎金及全國分紅 (上開獎金、分紅
    之計算方式，詳如附件三第七頁所示)，而取得與原本顯不
    相當之紅利或其他報酬，並使介紹他人加入者，所取得之組
    職獎金，並非基於其所推廣或銷售商品或勞務之合理市價。
    迄至九十四年四月二十日止，吸金金額高達四十億餘元。康
    普及諺霖公司時期吸收之會員高達一萬一千三百九十二人 (
    其中包括實際上係一人參加，惟另又以親友等人頭名義參加
    者，會員名冊見九十五年度偵字第九一七九號案附件卷宗)
    。嗣於九十四年六月三十日又公告改推出「萬家樂特惠專案
    」，參加該專案者，每會每月應繳會款為八千四百元 (或八
    千二百元)，惟會員每期實際僅須繳交半數四千二百元 (或
    四千一百元)，其餘四千二百元 (或四千一百元)則以應領未
    領之回饋金扣抵 (即所謂以新錢帶舊錢)，會員於首期須同
    時繳交六千六百元 (或六千七百元)管理手續費，每期得標
    者可領取公司規定之金額 (以八千四百元為例，第一期得標
    者領回一萬元，第二期得標者領回二萬元，依此類推，第二
    十五期可領二十五萬元，年利率高達百分之二百三十一至百
    分之十九，即按月遞減，各期可領回之得標金額詳如附件四
    所示)，而取得與原本顯不相當之利息，並領回未扣之手續
    管理費，而先後實際吸金達六億餘元；另一方面則將各聯名
    帳戶之款項均改存入公司掌管之帳戶內，設立蘋果保險經紀
    人有限公司、麒霖財產保險代理人有限公司經營，經營汽車
    租賃、保險經紀業務，並投資經營盧山仙境溫泉渡假村，以
    將經營所得用於支付回饋金。惟因仍有投資人未能順利領取
    回饋金，受有虧損，分別向檢察官、法務部調查局提出告訴
    、檢舉，而循線查悉上情。嗣尚積欠康普公司時期會員款項
    計四、五億元，積欠萬家樂特惠專案時期會員二億八千二百
    九十七萬八千六百元。
二、案經未○○告訴、法務部調查局中部地區機動工作組報告及
    臺灣臺中地方法院檢察署檢察官自動檢舉偵查起訴及移送併
    辦。
    理  由
甲、有罪部分：
壹、證據能力部分：
一、被告丙○○部分：被告丙○○之選任辯護人雖主張：因本案
    被害人之證述與詐欺罪沒有關聯性，更未談到違反稅捐稽徵
    法部分，故無證據能力云云 (見本院卷一第一一九頁)。惟
    按被告以外之人於偵查中向檢察官所為之陳述，除顯有不可
    信之情況者外，得為證據，刑事訴訟法第一百五十九條之一
    第二項定有明文。查，證人柯俊仲、黃詹福、劉柏洲、林作
    諺、楊宇嘉、林富月、丁○○、王金福、宇○○、甲○○、
    黃○○、謝大生、劉興利、吳日新、陳玉霞、林登生、午○○、巳○○、丑○○、亥○○、申○○、戊○○等人於偵查
    中結證之證述內容，經核並無顯有不可信之情況者 (其可採
    信理由詳後述)，應有證據能力。
二、被告酉○○部分：證人柯俊仲、黃詹福、劉柏洲、林作諺、
    楊宇嘉、林富月、丁○○、王金福、宇○○、甲○○、黃○○、謝大生、劉興利、吳日新、陳玉霞、林登生、午○○、
    巳○○、丑○○、亥○○、申○○、戊○○等人於偵查中結
    證之證述內容，被告酉○○、指定辯護人、檢察官均未聲明
    異議，本院審酌彼等之言詞陳述作成時之情況，各該證人均
    能自由陳述，依刑事訴訟法第一百五十九條之五第二項規定
    ，應有證據能力。
三、證人許玨羽經本院合法傳喚而不到庭 (送達回證見本院卷二
    第一三八頁)，依刑事訴訟法第一百五十九條之三第三款規
    定，其於法務部調查局中部地區機動工組 (下稱中機組)調
    查員詢問時所證述內容，經核與其他證人結證情節相符 (後
    述)，顯具有可信之特別情況，且為證明被告二人犯罪事實
    之存否所必要，應有證據能力。
貳、實體部分：
一、、訊據被告丙○○固對其經楊宇嘉同意後，以楊宇嘉為公
    司登記負責人於九十一年七月一日，在上址設立康普公司，
    嗣又經林融姿及林富月同意後，將康普公司登記負責人先後
    變更為林融姿及林富月，惟康普公司實際負責人其本人，其
    並採用被告酉○○所設計之上開制度，以入會者每一單位需
    繳一萬八千八百元，且將一萬八千八百元中之一萬零八百元
    名為「購買產品」費用，亦即可兌換點數一萬點，投資者可
    按康普公司所提供各項「產品」所定點數自由選取所要之「
    產品組合」；其餘八千元則名為加入康普公司福利委員會所
    需繳交之「福利公積金」。康普公司所收取之一萬八千元中
    ，其中一萬零八百元部分存入上揭康普公司及人頭帳戶內，
    其餘八千元則存入聯名共管帳戶 (每個帳戶最多限四百萬元
    ，以會員名義開立，選出二名資深會員共管，會員負責保管
    印鑑章，康普公司則負責保管存摺)內。此外，會員如介紹
    他人入會，則可依所召募會員人數進階，從組長至董事分為
    十級，並可取得該新進會員所繳入費會及福利金之百分之十
    至五十五之組職獎金 (依位階不同而有不同)、每單位百分
    之十之推廣獎金及全國分紅。且康普公司除上開「一萬八千
    八百元產品」收入外，實際上並無其他收入。嗣康普公司於
    九十三年十一月間結束後，其又設立諺霖實業公司，由其擔
    任登記及實際負責人，康普公司之債權債務由諺霖實業公司
    概括承受，且一方面自九十四年一月起改設置詳霖互助聯誼
    會(期數仍繼續計算至推行後述萬家樂專案前為止)，以丁○○為會首，限之前之舊會員始可參加，迄至九十四年四月二
    十日止，所收取之會員繳交費用已達四十億餘元，俟經甲○○與幾位福利委員提議，又於九十四年六月又推出萬家樂特
    惠專案，限有舊會紅利者 (即未領完康普時期回饋金之會員
    )始可參加，參加該專案者每會每月應繳會款之半數即四千
    一百元 (或四千二百元)，其餘則以應領未領之回饋金扣抵(
    即所謂以新錢帶舊錢)而由公司支付，但首期時會員尚須繳
    交上揭管理費，每期得標者可領取公司規定之金額，而先後
    吸金達六億餘元；另一方面則將各聯名帳戶之款項均改存入
    公司掌管之帳戶內，投資經營盧山仙境溫泉，以將經營所得
    用於支付回饋金。嗣尚積欠康普公司時期會員款項計四、五
    億元，積欠萬家樂特惠專案時期會員二億八千二百九十七萬
    八千六百元等事實坦承不諱，惟矢口否認有何違法犯行，辯
    稱略以：康普公司貨物進價約為售價之二、三成，會員繳交
    互助金後，可慢慢拿回所繳之互助金，等拿回全部互助金後
    ，公司如果銷貨盈餘如達一定數額，會把盈餘撥出來，依會
    員加入之順序發給會員，算是會員的紅利，伊積欠會員之數
    額應為五億餘元，而非七億餘元。又康普時期之回饋金其中
    最後二期各八千元回饋金部分，必須公司銷貨總額達到一定
    之標準時才有，否則就無法給。又所收取之一萬八千八百元
    ，其中一萬元是購買產品，實際上產品價值是以八百元實收
    ，另外一萬元是會員提貨的點數。會員購買一萬零八百元產
    品，其中一萬元部分公司撥給福利委員會，就是把一萬元存
    入福利委員會的帳戶內。又一萬零八百元之產品，公司成本
    約二千餘元。再者，公司也未層層招募，因為層級越上面折
    扣越多，所以有時會員會自己消費，自己升上去。又會員人
    數有限制，例如一個人購買產品的量，一次只能購買二十份
    ，至少要隔月才能再買一次。伊是以銷貨業績量來決定參加
    福利委員會之人數，如果以一. 三計算，到第四十五期要收
    到一千多億，因為顧及產品追不上回饋金所以都有量限制，
    如果超過就不再收會員。公司自九十三底就不再收新的福利
    委員會會員。伊從頭至尾未曾向會員宣稱一萬八千元進來，
    會拿回三萬八千元云云。
、訊據被告酉○○固坦承其曾參與康普公司經營上開制度一事
    ，惟矢口否認有何違法犯行，辯稱略以：伊在康普公司並無
    任何所有權、經營權、決策權，所有的收入都來自業績獎金
    ，並非公司盈餘分紅，且每期的業績獎金，丙○○又強迫購
    買下一期的產品，伊與一般經銷商同樣要消費產品才可領取
    獎金，且丙○○未經伊同意即私自將伊納入諺霖實業公司股
    東，伊曾多次發存證信函要求解除股東名份。丙○○又掏空
    公司剩餘的錢去投資盧山仙境溫泉渡假村，不斷移花接木，
    完全一人操控公司。伊為了保護大多數會員權益多次與丙○○理論、爭執，最後被丙○○解除會員資格而離開康普公司
    。另之前李俊生、林淑閔、許玨羽等多人因與丙○○發生過
    爭執理論，只要理念與丙○○不合者，都會被解除會員資格
    趕出公司大門。伊只是在初期與黃○○、丑○○研議制度，
    但是丙○○自認是銀行高階主管退休下來，對金融操作知之
    甚詳，完全聽不見大家的建議，伊始終沒有參與其中。伊也
    是被害之經銷商之一云云。當初係伊、丙○○、林登生、劉
    興利、李俊生、乙○○、黃○○等人一起研究制度，丙○○
    說看看有沒有比較好的方法賺錢，有人拿了別家公司的制度
    來研究，研究以後丙○○說她銀行退休知道該怎麼做，所以
    以後丙○○叫伊等怎麼做，伊等就怎麼做。當時在聊天討論
    的就是後來實施的福利公積金制度，但在研究過程中伊並未
    提出任何建議。康普公司福利公積金是丙○○自己創立出來
    ，丙○○並說這樣可以應付檢調單位。又伊與丙○○原本不
    太認識，認識約八個月後，丙○○讓伊擔任「空降」董事。
    到後來錢分不出來就發生問題，伊與丙○○就經常吵架云云
    。惟查：
(一)上揭犯罪事實，業據證人柯俊仲、黃詹福、劉柏洲、林作諺
    、楊宇嘉、林富月、丁○○、王金福、宇○○、甲○○、黃
    ○○、謝大生、劉興利、吳日新、陳玉霞、林登生等人於偵
    查中結證；證人午○○、巳○○、丑○○、亥○○、申○○
    、戊○○等人於偵審中結證；證人乙○○、宙○○、辛○○
    、壬○○、天○○、戌○○、林志勇 (現更名為寅○○)、
    己○○ (現更名為庚○○)、地○○○等人於審理中結證在
    卷，復有被告丙○○提出之計算表二份 (見本院卷一第四六
    頁證物二、第一二五頁證物一)；康普公司時期文宣、教育
    訓練資料、諺霖保險經紀人公司時期文宣、教育訓練資料(
    見中機組卷第五卷第四至四二頁)、詳霖互助聯誼會時期公
    告；葉錦梅提供之購買人林福來、支票、存摺影本、特惠方
    案、退會切結書（法務部調查局中部地區機動工作組卷一第
    十二至二一頁）；蔡王玉鳳提供之收支明細表、收據（法務
    部調查局中部地區機動工作組卷一第二六至三六頁）；卯○○提供之彰化銀行存摺影本（法務部調查局中部地區機動工
    作組卷一第四一至四六頁）、卯○○提供之會員利潤分紅明
    細表、支票、詳霖互助聯誼會、範例、福利公積金、退會切
    結書、明細表、會員名單（法務部調查局中部地區機動工作
    組卷一第五十至六八頁）；蔡王玉鳳提供之收支明細表、福
    利公積金、存摺影本、出貨單、支票影本、讓渡書、合會簿
    條款內容（法務部調查局中部地區機動工作組卷一第六九至
    一○六頁）；福利委員會互助金回饋明細表、萬家樂特惠案
    、諺霖保險經紀人公司組織晉升明細表（法務部調查局中部
    地區機動工作組卷一第一○七至一三一頁）；合作金庫臺中
    分行函--康普健康國際企業有限公司開戶資料、交易明細（
    法務部調查局中部地區機動工作組卷一第一三二至一八五頁
    ）；彰化銀行-康普健康國際企業有限公司開戶交易明細（
    法務部調查局中部地區機動工作組卷一第一八六至二○○頁
    ）；富邦商銀員林分行--康普公司存提記錄單（法務部調查
    局中部地區機動工作組卷一第二○一至二○八頁）；隨機列
    舉一萬餘名會員中三十位會員存款至「康普公司」合作金庫
    銀行南臺中分行資料、支票影本、薪資轉帳明細表（法務部
    調查局中部地區機動工作組卷二第一至第六八頁）；康普公
    司吸金金額統計表合作金庫南臺中分行000000000
    0000號帳戶部分 (法務部調查局中部地區機動工作組卷
    二第六九至七五頁)、康普公司吸金金額統計表彰化銀行臺
    中分行00000000000000號部分（法務部調查
    局中部地區機動工作組卷二第七六至八一頁)、康普公司合
    作金庫南臺中分行0000000000000號帳戶獎金
    支出明細 (法務部調查局中部地區機動工作組卷二第八二至
    九○頁)、康普公司彰化銀行臺中分行000000000
    00000號帳戶獎金支出明細（法務部調查局中部地區機
    動工作組卷二第九一至九九頁)；銀行傳票照片、光碟（法
    務部調查局中部地區機動工作組卷二第一○一至一一九頁）
    ；富邦商銀客戶提存記錄單、對帳單查詢（法務部調查局中
    部地區機動工作組卷二第一二○至一二一頁）；康普公司、
    諺霖公司等申報進銷項統計表（法務部調查局中部地區機動
    工作組卷三第一頁）；財政部臺灣省中區國稅局大智稽徵所
    函--康普健康國際企業有限公司、諺霖保險經紀人有限公司
    、諺霖實業股份有限公司自九一年起迄今申報營業稅之進、
    銷項資料（法務部調查局中部地區機動工作組卷三第二至一
    四三頁）；九二至九四年康普公司、諺霖公司會計憑證進項
    、發票品名等列舉其中幾項、提貨單、出貨單、統一發票（
    法務部調查局中部地區機動工作組卷三第一四四至二二七頁
    ）；康普公司、諺霖保險及諺霖實業申報九二及九三年度營
    利事業所得稅及員工薪資資料（法務部調查局中部地區機動
    工作組卷四第一至一三四頁）；康普公司介紹、提貨單（法
    務部調查局中部地區機動工作組卷五第四至十五頁）；諺霖
    保險之執業證書、會員證書、理財規劃、組織晉升明細表、
    福利委員會互助金回饋明細表、特案申請書、公告、合會競
    標辦法（法務部調查局中部地區機動工作組卷五第十六至四
    六頁）；詳霖互助聯誼會、組織晉升明細表（法務部調查局
    中部地區機動工作組卷五第四七至五四頁）；被告丙○○提
    出之呈報狀、會員名冊、合庫南臺中分行帳戶明細表、彰銀
    臺中分行帳戶明細表、合庫南臺中分行存摺明細表、彰銀臺
    中分行存摺明細表、中途退會總表明細、通知及郵寄收據影
    本、撤回狀影本（見九五偵九一七九偵查卷附件卷宗）；康
    普公司登記資料及相關資料、諺霖公司登記資料及相關資料
    （九五他字二五四七偵卷第三至二十頁）；康普公司、吉利
    得公司基本資料（九四他字第二五七六卷一第十二至十三頁
    ）；公平會九十四年十月五日約詢內容（九四他字第二五七
    六卷一第五四、六四頁）；詳霖互助聯誼會合會簿讓渡書、
    會員名單（同上偵卷第六三頁）；合作金庫豐原分行函--
    丁○○交易明細表（九四他字第二五七六卷一第六七至七五
    頁）；告訴人未○○提供之收支明細表、獎金明細（同上偵
    卷一第七九至九一頁）；福利委員會互助金回饋明細表、康
    普公司、諺霖公司申報進銷項統計表、晉升明細表、康普公
    司吸金金額統計（同上偵卷第一○一至一○六、一二○至一
    二二頁）；王金福提示之文件、富邦商業銀行客戶存提記錄
    單、匯款申請書；合作金庫北臺中分行函及所附交易明細表
    、福利委員會互助金回饋明細表、收支明細表、會員利潤分
    紅明細表、發票、支付薪資紅利統計、康普公司吸金金額統
    計（九四他字第二五七六偵卷二第二八至四五頁）；九二至
    九四年康普公司、諺霖公司會計憑證進項、發票品名等列舉
    其中幾項表格 (同上偵卷第八一頁)；合作金庫函所檢附之
    丁○○帳戶開戶資料、交易明細表（九四交查字第八八八卷
    二第一○二至一四六頁）；經濟部中部辦公室函檢附之康普
    公司、諺霖公司之設立相關書件、及歷次變更登記表（同上
    偵卷第一四七至二○○頁）；諺霖實業股份有限公司股東名
    冊、變更登記表（九四交查字第八八八卷三第二○一至二三
    三頁）；諺霖保險經紀人公司組織晉升明細表、車輛明細表
    （九五偵字第九一七九卷一第十一至十二頁）；福利委員會
    互助金回饋明細表、諺霖保險經紀人公司組織晉升明細表、
    九二至九四年康普公司、諺霖公司會計憑證進項、發票品名
    等列舉其中幾項（九五偵九一七九卷一第九六至九八頁）；
    丙○○刑事呈報狀所附之他項權利證明書影本、存摺明細影
    本、明細表、九十一年七月三十日至九十四年四月二十日康
    普合庫南臺中收明細表影本、總收入及總支出明細表、所有
    權移轉契約書資料（九五偵九一七九卷一第一三二至二二四
    頁）；甲○○、亥○○九十五年八月十日偵訊時庭呈之贏家
    策略、「萬家樂」、「小富翁」合會簿資料（九五偵九一七
    九卷二第二七至三九頁）；詳霖互助聯誼會合會簿（同上偵
    第四七頁）；黃堯石提供之會員利潤分紅明細表、退會切結
    書、匯款回條、合會簿（同上偵卷第四八至六一頁）；存證
    信函、會議紀錄、公告等件在卷可稽。
(二)被告酉○○雖以上開情詞置辯。然查：
1、被告酉○○於九十五年四月十七日調查員詢問時供承：「
   ..( 我於)九十一年間加入康普健康國際企業有限公司成為會
   員，並掛名擔任該公司「福利委員會」召集人，..。」、「
   這些公司的實際負責人都是丙○○，一開始是康普公司，後
   結束營業另設立諺霖實業（下設詳霖互助聯誼會）及諺霖保
   險，『實際上均是同一家公司，行政人員也都是同一班底』
   ，有柯俊仲（總務、櫃臺行政）、柯香茹（會計）、戊○○
   （會計）、林融姿（櫃臺職員、後離職）、許巧幸（庶務）
   ，業務方面則有會員自行在外吸收其他會員加入。」、「康
   普公司約於九十年底左右成立，最初是販售保健食品，後來
   因業務推展不易，後改以贈品招攬會員加入「福利委員會互
   助金」，實際上並未繼續販售商品，康普公司停業後，原互
   助金會員轉至新成立之諺霖實業下之詳霖互助聯誼會，由諺
   霖實業繼承會員之權利義務，諺霖實業仍以互助會名義吸收
   資金為業務。」、「因我於九十一年透過彭振昌介紹即加入
   康普公司，所以屬於早期之會員，經過一段期間後，『雖然
   我的業績不好』，因丙○○『與我熟識』，所以將我『空降
   』為最高階的「董事」職務，好讓外人以為康普公司是個有
   制度的公司，利於吸收新會員，.. 此外，丙○○尚將我掛名
   為「福利委員會互助金」之召集人，『負責通知聯名帳戶之
   開戶人持印章至康普公司找我在丙○○交給我的取款條（其
   上已填載取款金額）上蓋章，之後我再將蓋好章的取款條還
   給丙○○』，..。」、「康普公司對外是以每份一萬八千八
   百元吸收會員，如果加入，可以按月領回一千至八千元共十
   四期的回饋金，『期滿連本帶利共可領回三萬八千元』，有
   意加入者至櫃臺繳交現金或匯入公司指定帳戶，並繳交影印
   之銀行帳戶給公司作為提撥回饋金之依據，.. 諺霖實業是否
   也是採取同樣方式對外招收會員，要問丙○○才清楚。」、
   「（諺霖公司組織晉升明細表）所示資料是諺霖公司將康普
   公司的組織晉升制度沿用下來的，都分為十階，份數我就不
   清楚了。」、「因為公司沒有實際從事其他業務，而是靠吸
   收後期會員的入會金來支付，所以後來丙○○要私自將康普
   公司結束營業，另行成立諺霖實業，我認為不妥，亦不願再
   擔任董事，為此我和丙○○發生爭執，才發存證信函要求不
   要繼續掛名諺霖實業之董事及股東等職務。」、「公司業務
   是由各會員自行對外吸收，並由丙○○負責，公司財務會計
   部分則是由巳○○、戊○○負責，詳細情形我不清楚。」、
   「公司招攬會員時名義上會給每份一萬點的點數，如有需要
   ，會員可以憑點數至公司櫃臺兌換贈品，..。」、「會員編
   號是每人一號（不論購買份數若干），詳細人數我不清楚。
   」、「『這些商品純粹是公司推銷互助金的贈品』，會員推
   銷時並不是要販售這些商品，純粹是推銷互助金附贈點數可
   以兌換的商品，公司也不是靠販售這些商品的利潤在經營，
   會員都是以點數向公司兌換，並不需額外支付金錢。」、「
   康普公司前身的吉利得公司是以直銷方式販售健康食品，因
   為業績不佳，有會員提出其他福利委員會的回饋金分配方案
   及升遷級別制度的資料給我參考，我將這些資料交給丙○○
   ，經過丙○○和一些委員，朋友不正式討論後，由丙○○決
   定稍加改良後採取此種方式經營，我雖然有提出建議，但公
   司的實際負責人是丙○○，決策是他做的，我無權決定。」
   等語；於九十五年四月十七日偵查中直承：「（調查中所
   述是否實在？）實在，有看過筆錄，沒有錯誤或補充。」、
   「（調查員有無以強暴、脅迫或其他讓你不舒服的方法要你
   回答，否則要對你如何等情事？）沒有。」、「（筆錄是在
   你自由意識下所制作？）是。」、「（為何發給點數？）因
   為如果沒有產品，『丙○○怕人家說我們在玩金錢遊戲，所
   以就用點數來換取獎品，產品很多，價格都拉得很高，入會
   繳一萬八千八百元，就可換得一萬點的點數。』」、「（你
   從何處得到消息、概念、資料？）會員是誰我忘記了，大家
   在聊天時，有人提到用此方式，建議丙○○做做看，是丙○○決定的。」等語在卷。被告酉○○嗣於準備程序中雖辯稱
   ：伊與丙○○不熟，在研究過程中伊並未提出任何建議云云
   。嗣於審理中經訊問證人乙○○後，始又改稱：「我有拿普
   梅爾的獎金制度給丙○○參考，丙○○認為行得通所以才這
   樣做。」云云，核其所辯先後反覆不一，已難採信。
2、被告酉○○於審理中所提出其所寄出之存證信函影本已分別
   記載陳稱：本人於九十四年四月與諺霖公司簽署股權轉讓同
   意書放棄諺霖公司董事及股份。本人酉○○於九十三年十一
   月應諺霖公司負責人丙○○之請任諺霖公司董事一職，重申
   本人酉○○正式聲明辭去諺霖公司董事一職等語 (見本院卷
   一第九一至九三頁)。此外，復有被告酉○○簽名之諺霖實業
   公司董事會議董事簽到簿、董事 (監察人)願任同意書各一份
   在卷可憑 (見九四交查字第八八八號卷三第二○五、二一九
   頁)。是被告酉○○辯稱：丙○○未經伊同意即將伊列為諺霖
   公司董事云云，亦非可採。
3、證人林登生於九十五年五月十日偵查中除結證稱：「康普公
   司」在九十一年三月間申請成立，當時是使用「吉利得公司
   」的發票，伊是「吉利得公司」的負責人，「康普公司」在
   九十一年七月份發票才下來。從九十一年三月至六月份是伊
   經營，之後由丙○○經營等語外，並結證稱：「（酉○○何
   時提出購買產品一萬零八百元，八千元福利金？）很早，約
   九十年底就有很多會員包括酉○○，提出各式各樣的制度，
   大部分抄襲別人。九十年底時也不是這樣的制度，至九十一
   年中，酉○○才提出「康普公司」的制度，於九十一年七、
   八月開始實施。..。」、「.. 一萬零八百元、八千元福利金
   制度的結合是酉○○想出來的，他告訴丙○○，將進口產品
   管好，錢管好，業務就交給他做，他是所有會員的最上線，
   是總介紹人。此制度剛開始丙○○沒有接受，酉○○纏了半
   年，最後九十一年七、八月才開始實施。」、「（酉○○為
   何與公司交惡？）應該是利益的問題，他把會員找來，賺了
   錢，就把會員丟給公司收尾，自己出去開設類似的公司，開
   了半年就倒了。」等語（詳見九十五年度偵字第九一七九卷
   一第六十頁以下），核與後述證人於偵審中結證情節相符：
、證人丑○○（即林明揚）於九十五年四月十七日偵查中結證
   ：伊係於九十一年四月間由朋友酉○○介紹入會，伊在康普
    公司會議室參加說明會，當時說明會的講師就是酉○○。酉
    ○○自稱前揭十四期領回三萬八千元制度是他 (即酉○○)
    發明的，酉○○是伊上線。伊知道的這些方法也是酉○○對
    伊說的，康普公司實際負責人是丙○○。因董事酉○○提案
    以「福利委員會」方式招攬新會員，經丙○○等人開會同意
    執行，舊會員須先購買一單位一萬零八百元的健康食品，方
    有資格以八千元加入「福利委員會」，新加入會員有意願者
    須一次繳足一萬八千八百元，於九十三年七、八月間，丙○○於說明會中告知所有會員「回饋金可能違反銀行法」，遂
    將回饋金降為二萬六千元，因遭會員強烈反彈，復因美國健
    康食品貨源不濟，所以丙○○就於九十三年十一月間將公司
    結束營業改成立諺霖公司，舊有會員均由諺霖公司概括承受
    等語（見九十四年度他字第二五七六卷二第一五五頁以下）
    ；於本院審理中結證：「 (你們在康普公司福利委員會開會
    由何人擔任主席？)我剛到時是由酉○○擔任主席，後來改
    組成諺霖後大部分由亥○○擔任主席..。」、「 (何謂輔導
    獎金？)最高階與次高階都有55％相疊時，最高階還可以再
    領2％。」、「 (何人領取2％？)我記憶裡面是酉○○、林
    淑閔都有領過，領幾次我不清楚。」、「 (你是否知道丙○○職業背景？)我有聽酉○○說丙○○是彰化銀行職員退休
    。」、「 (酉○○為何要這樣說丙○○的銀行背景？)酉○○主要是要我相信這套制度。」、「 (康普福利委員會這套
    制度是何人設計？)我去的時候是聽酉○○說是他設計出來
    的。」、「 (酉○○有無提到設計這套制度與丙○○有何關
    係？)沒有提，只有說丙○○的背景，可以精算出這套制度
    沒有問題。」、「 (公司通知你聯名帳戶要轉匯錢時都是何
    人通知你？)會計會通知酉○○，酉○○通知我們去蓋章。
    」、「 (丙○○有無通知過你？)沒有，都是酉○○通知的
    。」、「 (獎金制度由何人設計？)到公司時就有，我聽酉
    ○○說是他設計的。」等語。
、證人乙○○於審理中結證：「 (你們委員有開會同意成立福
    利委員會？)是通知我們要成立福利委員會，從吉利得轉成
    康普時會員很少，當時的會員就是當然委員，有我、酉○○
    、李俊生、劉興利、丙○○夫妻。」、「 (你與酉○○認識
    多久？)從吉利得開始認識，酉○○九十年十月進入，我九
    十年九月進入，當時吉利得是傳銷。」等語。
、證人亥○○於偵查中除結證稱：調查員所提示之福利委員會
    互助金回饋明細表是酉○○拿出來給公司參考的，該張表是
    酉○○所制作提出，經公司考慮之後才採用，酉○○並領取
    總業績百分之二之獎金，之後諺霖實業公司成立後，因福利
    委員會互助金回饋明細表經丙○○提議，並經董事開會共同
    討論同意，將福利委員會互助金回饋明細表回饋金額度，由
    三萬八千元減低為二萬六千元，減少公司支出並降低同業競
    爭的壓力，酉○○當時認為這種改變，造成他的權益受損，
    獎金減少，因而憤而離職，另在外成立新公司，但公司名稱
    伊不清楚。當初伊剛進來公司時，酉○○說這個制度是他發
    明的，說他是股東，可以領業績的百分之二，他向丙○○拍
    胸脯說：董娘妳把獎金發好，把產品進好，其他的業務由他
    總處理。且伊聽酉○○私下一對一講授，酉○○說福利金是
    共管，不是公司管，所以伊覺得這樣子安全，就在九十二年
    七、八月加入，剛開始是會員，一直到九十三年初才成為講
    師試講，當時還有四個講師，酉○○、林明揚、林淑閩、黃
    詹福，所以大約二個月排到一次去當講師。此外，酉○○也
    有說資金慢慢多了，公司會做其他投資等語外，並結證稱：
    「（「康普公司」福利金八千元部分，都是以聯名戶存款？
    ）二個人管四百萬元，總人數管到二億元左右，『當時的執
    行長是酉○○』，..。」、「酉○○一直留到成立「諺霖公
    司」，九十四年五月間才沒看到人，他與丙○○發生很大的
    摩擦，酉○○有寫存證信函表示不願意擔任董事，以前的都
    與他無關。」等語；於審理中結證稱：「 (一開始康普公司
    投資的制度是誰想出來的？)這個應該是酉○○提供給公司
    ，由負責人修整過後才推出，因為酉○○當時有說他剛開始
    有提供這類同種制度給公司，推出半年後，經過修正，才推
    出康普公司十三期可以領回三萬八千元的制度。」、「公司
    曾經說酉○○提供制度，所以可以領總業績百分之二的獎金
    ，但實際上他有沒有領我不知道，總業績就是每個月所有會
    員加入總份數的業績，就是看會員的總數乘以每個單位一萬
    八千八百元再乘以百分之二，這是公司幾個高階董事說的，
    許玨羽有說過。」等語。
、證人王金福於偵查中結證稱：「.. 康普公司結束營業時酉
    ○○拿一張空白的提款單，請我與癸○○共同蓋上印章，事
    後該共管帳戶的四百萬元就被提領一空，存摺帳戶也取消了
    ，該四百萬元的流向要問丙○○和酉○○才知道。」、「（
    這段期間內，存摺由丙○○保管，印章由你們個人保管？）
    是，如果要發獎金給會員時，酉○○會叫我們拿印章去蓋，
    再發出去給會員。」、「.. 我的部分才累積到二千四百單
    位，我帶去的朋友，都是由酉○○解說加入，..。」等語。
、證人午○○於九十五年五月十日偵查中結證：「（「康普公
    司」制度、構想是何人提出的？）酉○○說是他設計，我剛
    進入「康普公司」時，有聽過他這樣講，公司的人員也是有
    聽過。」、「 (酉○○為何以後與公司交惡？)「康普公司
    」獲利比較多，後來改為「詳霖互助聯誼會」，獲利較少，
    他就不喜歡，因此交惡。」、「（你稱加入「康普公司」會
    員的主要著眼是獎金？）是。我的上線是黃○○，下線六、
    七人，而黃○○的上線是酉○○，他是最上層。」等語。
、證人吳日新於九十五年八月一日偵查中結證：（一萬零八百
    元買產品，八千元參加「福利公積金」，是何人想出來的點
    子？）酉○○。」等語。
、證人黃詹福於九十五年八月一日偵查中結證：「（一萬零八
    百元買產品，八千元參加「福利公積金」，是何人提出的？
    ）朋友介紹我進入「康普公司」，朋友說是酉○○提出的，
    酉○○也自己跟我說過是他提出來的。」等語。
、證人辛○○於審理中結證：「 (本案二位被告在康普公司擔
    任何職？)丙○○是董事長，酉○○我進去時，我知道他是
    大線頭，會員總線頭。」等語。
、證人申○○於審理中結證：「 (被告二人在公司擔任何職？
    )吳瑟真是董事長，酉○○是總上線。」、「 (據你所知公
    司制度運作及經營誰主導？)經營是丙○○，酉○○也都知
    道，他配合。」等語。
、證人壬○○於審理中結證：「 (酉○○介紹妳加入時有無跟
    妳說康普公司經營模式如何形成？)酉○○跟我說，我覺得
    獲利不錯就加入。」、「 (酉○○有無說經營模式及決策是
    他創立？)他親自跟我說的，我們是朋友。」、「(本案丙○○與酉○○在公司擔任何職？)吳瑟真是董娘，就是董事長
    ，酉○○我沒有問，酉○○自己介紹說他是總經理，吳瑟真
    是董娘。」等語。
、證人巳○○於審理中結證稱：「 (有無聽說酉○○是總線頭
    可以領到總業績百分之二的獎金？)有，且我發放獎金時也
    是如此，總業績是指每月總會員投資的款項乘以百分之二，
    計算方式我不知道，但我知道酉○○有獎金，知道他每月有
    業績獎金。」、「 (發給酉○○的獎金是不是在可以領的人
    裡面，他領最多？有沒有人比他多？)我知道他領很多，我
    每月給他的錢幾十萬，酉○○都是領現金，不是匯款。」、
    「(酉○○領的錢有無包括其他線頭的獎金？)有，因為他是
    總線頭。」、「 (酉○○與丙○○二人在公司營運上算何關
    係？)丙○○會與酉○○及其他人討論，酉○○在公司地位
    滿好，在公司丙○○下來就是他。」等語。
4、綜上所述，被告酉○○所辯，顯係事後卸責之詞，不足採信
   。
(三)被告丙○○雖以前揭情詞置辯。然查：
1、
(1)證人亥○○於九十五年四月十八日調查員詢問時雖亦證述：
   「（據查，會員投資後均按上揭明細表支付紅利，與你前述
   不符，你如何解釋？）前述參加福利委員會的會員確實有領
   到紅利，即福利金，我參加福利委員會共領九個月利息
  （之後即該福利委員會即解散，並將現有資金轉至評霖互助聯
   誼會），每月亦要投入八千元，每月領取的利息費用一千二
   百元至三千元不等，是得標人給其他參標會員的利息，並未
   按照上揭明細表支付紅利。」云云。惟證人亥○○於該次接
   受調查員詢問時因對於調查員之質疑一再無法自圓其說，因
   而證稱：「（提示：蔡王玉鳳合作金庫北臺中分行帳戶明細
   ，據前述你於九十二年七、八月間任職於康普公司後，並未
   依照前述福利委員會互助金回饋明細表領取，且該互助金回
   饋明細表據你向之前會員瞭解並未實施，惟所示資料顯示你
   任職並購買公司產品期間，會員蔡王玉鳳確實係依該互助金
   回饋明細表，由康普公司核發回饋金，與你前述不符，你如
   何解釋？）我剛回答有隱瞞、不實，我願意重新供述、自白
   。」、「（前述康普公司以福利委員會互助金回饋明細表吸
   收會員資金詳情？你願否自白？）我願意自白，我九十二年
   七、八月間加入康普公司後，康普公司即以前述福利委員會
   互助金回饋明細表作為吸收會員投入資金的方式，會員僅一
   次以一萬八千元購買「一單位產品（一萬零八百元產品費用
   、八千元福利金）」後，每月即由康普公司依福利委員會互
   助金回饋明細表所載的金額，自合作金庫南臺中分行匯款至
   購買的會員帳戶內。」；於九十五年四月十九日偵查中除結
   證：伊於調查站中所述實在，有看過筆錄，沒有錯誤。調查
   員沒有以強暴、脅迫或其他讓伊不舒服的方法要伊回答。筆
   錄是在伊自由意識下所制作。諺霖實業剛成立初期，於詳霖
   互助聯誼會未成立前，會員在外推銷介紹產品招攬客戶時，
   每套產品一萬零八百元整，曾將福利委員會互助金八千元結
   合介紹推銷，但詳霖互助聯誼會就沒有這種情形等語外，並
   結證稱：「（調查中稱：「我願意自白，我九二年七、八月
   間加入康普公司後，康普公司即以前述福利委員會互助金回
   饋明細表作為吸收會員投入資金的方式，會員僅一次以一萬
   八千八百元購買一單位產品（一萬零八百元產品費用、八千
   元福利金）後，每月即由康普公司依福利委員會互助金回饋
   明細表所載的金額，自合作金庫南臺中分行匯款至購買的會
   員帳戶內。」，是否如此？）對，『十四期可以領回三萬八
   千元是沒錯』，我到第二十期加入，總共實施二十四期，這
   二十四期的人都是領到三萬八千元，後來二五期以後，業務
   萎縮，有會員就投資相類似的公司，然後公司覺得這樣下去
   會有很多人受害，國外的產品又不容易進來，所以就轉型，
   結束「康普」，結束前宣布要退費的來退費，要配合新公司
   成立的就繼續一起走進新公司。」、「十四期領三萬八千元
   總共辦到三十八期結束，三十九期到四十二期利息是降到二
   萬六千元」等語（參見九四他二五七六卷二第一三九頁以下
   ）；九十五年八月十日偵查中證稱：「（「康普公司」的運
   作模式與張慶宗律師所述差異為何？）一萬零八百元買商品
   ，八千元是福利委員會互助金，往後不需要每月再繳八千元
   ，第一個月可領一千元，第二個月一千二百元，以此類推，
   領到三千元時，最後二次領八千元、八千元，然後結束，總
   共領三萬八千元。」、「（為何會有張慶宗律師所述每月再
   繳八千元？）他應該誤以為「諺霖公司」的運作模式就是「
   康普公司」的運作模式。」等語（參見九五偵九一七九卷二
   第二二頁）；於審理中結證：「 (當初為何投資康普公司？)
   許玨羽介紹，他在康普公司第十三期時，跟我說公司不錯，
   可以領互助金，他跟我說『投資一個單位』（含買東西）一
   萬八千八百元可以按月領回，一直領十三期，共可以領回三
   萬八千元，買東西是一萬零八百元，八千元是互助金。」等
   語。
(2)證人甲○○於九十五年四月十七日調查員詢問及檢察官詢問
   時雖亦證稱：「康普公司對外以傳銷方式吸收會員，每一會
   員入會時須花費一萬零八百元，購買一份健康食品，並依個
   人意願是否參加福利委員會，加入者需再繳交八千元，購買
   一份健康食品限加入一會，一會有二四個會員，每月的標金
   固定為一千元，會員每月以抽籤的方式標會，若得標可得福
   利金，得標者爾後每月需繳交八千元，未得標者則繳交七千
   元」云云。惟其嗣於九十五年八月十日偵查中即直言證稱：
   「（亥○○所述是否屬實？）是的。」、「（你有何補充？
   ）第一點，中機組調查時，丙○○交待我們要如何回答，所
   以所述部分有不實情形，當初講的「康普公司」福利金部分
   不實，我們繳交一萬零八百元買貨，貨的實際價格不清楚，
   成本不會高到那裡去，大家也不是看在產品，是看在一萬八
   千八百元領三萬八千元，丙○○告訴我們，一萬零八百元買
   貨，八千元是福利金，這樣子才不會違法，（庭呈贏家的策
   略一本）此文宣資料就是我加入「康普公司」時，公司給我
   的資料，第一頁就有寫到是合法正派經營。」、「（何謂逆
   向行銷？）是指看在一萬八千八百元領三萬八千元的份上，
   會不斷向她買貨參加，不用推銷，產品就會行銷，其實產品
   只是一個「噱頭」，在我二十幾期加入時，就有講師說明如
   何買貨、如何領錢，說一個月有一. 三倍的成長，就一定夠
   我們領錢，不久丙○○也有說過，「你們來參加，產品等於
   送你們用的，買越多賺越多。」，只是沒直接講是「噱頭」
   。」等語。
(3)證人丑○○於偵查中結證稱：伊自九十一年底擔任康普公司
   經理後兼任講師負責健康食品的講述，約九十二年中伊交接
   給陳嚴鑫後，就甚少擔任講師工作。伊除擔任講師外，還有
   向要加入的會員講述組織架構及加入會員的好處，也有講述
   買一萬零八百元產品，自由參加八千元互助會，分十四期共
   領回三萬八千元。且加入康普公司之會員購買「福利委員會
   」者，公司會將申購書影印交予申購會員作為憑證，該憑證
   每單位為一萬八千元（含一萬零八百元產品）會員至少申購
   一個單位，「會員間可自由買賣」，但必須填寫申讓書至公
   司櫃檯由柯俊仲辦理過戶手續，每筆交易或申讓一次（不管
   多少個單位）公司酌收一千元手續費等語；於審理中結證：
   「這十三期各期領的金額及總金額？)從第一個月一千元開始
   ，每月加二百元，加到三千元時，最後二次是八千元，總金
   額是三萬八千元。」、「我們有另一張表，從第一期開始份
   數慢慢增加，且份數（就是每份一萬八千八百）都是由公司
   賣產品提撥補進來，資金缺口就可以彌補，這是公司電腦部
   門印給我們的。」、「 (依照你所述，會員繳了一萬八千八
   百元之後，公司要負擔你說的全部獎金及回饋金？)是。」、
   「 (這樣是否有辦法支撐？)如果沒有利用安全機制就沒有辦
   法，所謂安全機制就是公司賣產品的錢拿進來，增加一些賺
   錢部門，把領的回饋金金額縮小。」等語。
(4)證人王金福於九十五年四月十八日偵查中結證：伊與丁○○
   、亥○○、林明揚（改名為：丑○○），謝大生、黃○○、
   甲○○均係康普公司董事 (位階)，「康普公司對外是以傳銷
   招攬會員的方式吸收社會大眾資金，加入的會員如購買一單
   位需繳交一萬八千八百元，投資會員次月起可以按月分十三
   期領取回饋金，總計可以領回三萬八千元，另外公司為避免
   造成非法吸金的現象，對於投資會員按點數贈與神水、葉綠
   素等保養產品，讓外界誤以為有實際買賣交易，事實上上述
   贈品價格都很便宜。伊本人所招攬的下線及下下線會員所投
   資的單位約有二千四百單位，因為伊是早期就進入公司，所
   以被擢生為董事的層級。加入的會員如要繳交加入會員的款
   項，需拿現金至公司櫃臺交給林融姿及柯俊仲，交易都有開
   立發票，每單位的一萬八千八百元中，公司會開立一萬零八
   百元購買商品的發票，另外八千元屬於福利公積金就不需要
   開立發票，如前述購買產品及開發票都是幌子。會員買一萬
   零八百元的商品，公司發給點數，會員再取去領產品，一萬
   零八百元也算是投資，只是公司發給點數可以去領產品，而
   八千元是福利金，十四期以後，可以領回三萬八千元。會員
   如投資「一單位金額是一萬八千八百元」，其中八千元屬於
   福利委員會，是要領取回饋金，一萬零八百元是消費產品，
   但產品都是以極高的價格賣給會員，櫃臺人員林融姿或柯俊
   仲再開立一萬零八百元的發票給會員，其實會員都是看在可
   領取三萬八千元的回饋金而加入。康普公司是以點數計算，
   實際上最主要是要吸收資金，上述商品的價格並沒有這麼昂
   貴，只是為了掩飾吸收資金而做的產品交易假象等語
(5)證人午○○於九十五年五月十日偵查中結證：（你稱加入「
   康普公司」會員的主要著眼是獎金？）是。我的上線是黃○○，下線六、七人，而黃○○的上線是酉○○，他是最上層
   。」等語；於審理中結證：「朋友黃○○介紹的，我剛開始
   投資約十萬多元，算是投資十個單位，每單位一萬八千八百
   元，十三次後，可以領回三萬八千元。」、「(當會員後，是
   否可以招攬其他會員而獲得傭金？)是的，只要招攬其他會員
   投資『一萬八千八百元』就可以獲得傭金。」、「 (你加入
   康普公司的原因？)可以獲利。」等語。
(6)證人許玨羽於九十五年一月十七日調查員詢問時證述：「我
   在康普公司擔任業務期間主要工作是找人來投資買份數，一
   份一萬八千八百元，共分成十四個月每月領回回饋金，全部
   共可領回三萬八千元，每招一份業務員可以領一千八百五十
   元推薦獎金，再看自己擔任職位為何領取組織獎金，..，對
   外招攬方式，其中一萬元聲稱購買產品，早期一萬元換成一
   萬點，後期一萬元換成五千點，再用點數換東西，但實際上
   購買產品與實際價值不相當，例如一捆香要五萬元，或數十
   萬至數百萬玉佩或鑽石，也有美容用品，棉被等，『用來掩
   飾發放回饋金的部分』，加入人員公司僅發給一張「福利公
   積金」憑證作為證明，用「薪資」名義發放回饋金，初期限
   定加入後三個月內，需將點數兌換公司產品，其中葉綠素、
   神水、化妝品為大宗，之後沒有限制兌換期限..。在九十三
   年底由董事長吳瑟真、處長亥○○、董事林明揚等在說明會
   時聲稱之前回饋金不合法，並稱調查局有人介入偵辦為由，
   才另於九十三年底設立諺霖保險經紀人公司，並強迫每人每
   月購買十月份一份保險，金額十八萬元的保單，並要連續購
   買二十四個月，才可將「福利公積金」會員轉成保險公司新
   會員，有達到者才有領到回饋金，沒達到要求者領不到任何
   回饋金，後來因為大家反彈，而且保險公司不願意銷售保單
   給諺霖經記，因此沒有人領任何保單，因此取消此制度在九
   十三年十月間又改回「福利公積金」購買一份投資一萬八千
   八百元，並將獲利部分降低，分十三個月每月領回回饋金，
   共可領回二萬六千元，原先一萬點點數折半計算成五千點，
   陳嚴鑫、林明揚等並聲稱原先獲利太高會觸犯銀行法，改領
   二萬六千元獲利三十八. 三﹪是合法的，誘使更多人加入原
   先獲利一○二﹪之會員，聽說當月份於五天內就賣了三萬份
   ，.. 又改成「合會制」，從九十四年一月份開始不論新、舊
   會員全部強迫改為合會方式，利用丁○○為會首，丙○○擔
   任履約保證人，每會以一萬元.. 」、「康普公司在轉換支付
   回饋金方式時，並在九十三年十二月將康普公司結束並改名
   成立諺霖公司，都是相同的負責人，只是變換公司及負責人
   名稱，目前仍然用合會的方式用新錢帶舊錢的方式在吸金中
   ，目前有再繼續支付每月四千一百元的人，而且要有標到會
   才能領到會款，至於我們沒有繼續投資繳錢的人，則無法領
   回任何投入的錢，...。」等語（見法務部調查局中部地區機
   動工作組卷一第一頁以下）。
(7)證人劉柏洲於九十五年四月十七日偵查中結證稱：當時康普
   公司對外宣稱投資一單位一萬八千八百元後，就可領取十三
   期，每期每月領取一千元至八千元不等的獲利，期滿總共可
   領回三萬八千元，投資報酬率約十月之後即可回本，十三個
   月後可賺取一個單位以上利潤，會員並得依投資金額來兌換
   產品，該康普公司各項產品都比市價貴數倍至數十倍不等，
   「康普公司的兌換產品都沒有收據上價格的價值，其供會員
   兌換產品係為掩護向會員吸收資金款項，而我們會員並不會
   在意公司有無給予產品，我們在意的是公司優厚的獎金。丙○○沒有跟伊等會員說錢要用於何處，渠等係被金錢誘惑等
   語。
(8)證人黃○○於九十五年四月十七日偵查中結證稱：公司（詳
   霖互助聯誼會）加為最後一會，每期每會員繳一萬元，另每
   個會員需預繳每會五千元之手續費，每期為二百元，依得標
   之期別，公司會退回溢收之手續費，而會員並不投標，以公
   司抽籤或會員自行協商得標次序之方式決定得標次序，第一
   期之底標為一萬八千元，以後陸續降低，降至一千元後即固
   定為底標，不再下降。得標人所領標金總額係繳至得標期間
   所繳每期之本金及利息（即每期之標金）和該退回之手續費
   ，得標後即不再繳交本金。
(9)證人乙○○於審理中結證：「 (福利委員會互助金如何計算
   繳交？)剛開始成立是一萬零八百元的產品費用，八千元是互
   助金，第一個月回饋一千元，依次每月加二百元，從投資次
   月開始算領十三個月總共領三萬八千元。」、「 ( 康普後來
   改成諺霖經營純合會，決策過程如何？)當初改成諺霖公司原
   因康普的一萬八千八百元已經走到顛峰，因為之前是不合法
   的，為改成合法，希望康普舊會員拿新錢帶舊錢出來，就是
   合會的新錢帶一萬八千八元的餘額出來。」、「 (康普公司
   主要經濟來源？)會員投資金一萬八千八百元。」、「 (你有
   無推銷公司產品？)沒有單獨買過公司商品，都是包含在一萬
   八千八百元，我也沒有單獨推銷公司產品。」等語。
(10)證人卓美燕於九十五年五月十日偵查中結證：（調查中妳稱
    「康普公司」會員曾達到一萬多人，「詳霖互助聯誼會」現
    在只有一千多人，是否如此？）是。」等語。
(11)證人林融姿於九十五年五月十日偵查中結證：伊僅知康普公
    司是以購買公司產品名義，招募不特定的社會大眾加入會員
    ，投資人可以現金或匯款方式繳交一萬八千八百元購買公司
    的保養品或健康食品，即可成為公司的會員，日後可以分期
    陸續領取回饋金，最高可以領回三萬八千元，前述客戶繳交
    之款項均存入公司的帳戶內，作為後續發放回饋金等獎金之
    資金，會員投資款項均會依照實際銷貨品名，如化粧品或保
    健食品開立發票。丙○○曾表示每投資一個單位分配的一萬
    零八百點數，可以兌換牙膏、磨洱套組等商品，日後又可以
    領回三萬八千元的回饋金，所以兌換之商品等於是免費贈送
    的等語。
(12)證人戊○○於審理中結證：「 (康普公司營業收入來源？)
    會員繳的錢，每一個會員看要參加幾個單位就繳納多少錢，
    『一個單位一萬八千八百元』。」、「 (康普公司收入來源
    除了會員繳納的錢，有無其他營業收入？)我只有收到會員
    繳的錢，其餘不清楚。」等語。
(13)證人申○○於審理中結證：「 (如何向你的下線會員解說？
    )向他們說公司制度不錯，可以賺錢，他們相信我才加入。
    」、「 (你是因為可以買產品還是因為回饋金才作這樣的投
    資？)因為投資報酬率比銀行高，想多賺錢。」、「 (除了
    購買一個單位產品外，有無再買過公司產品使用？)沒有，
    公司有說過可以純粹買產品不加入會員，但這樣沒有紅利可
    以領。」等語。
(14)證人戌○○於審理中結證：「 (妳覺得公司產品的標價與妳
    用後的感覺實際價格差不多？)是的，我拿的產品都是我喜
    愛的。」、「 (既然如此，為何不單純向公司買產品？)公
    司的制度就是這樣，產品必須用點數買，但因為如果買一萬
    八千八百元可以獲利，我們的重點是要獲利。」、「覺得可
    獲利又有產品可拿，後來覺得不實際，天下沒有白吃的午餐
    。」等語。
(15)證人天○○於審理中結證：「 (你如向你的下線會員解說一
    萬八千八百元的制度？)向他們說有『投資管道』，下線也
    會到公司瞭解，我跟下線說有投資管道，不錯，並邀他們到
    公司。」等語。
(16)證人寅○○於審理中結證稱：伊上線子○○向伊招攬時說『
    公司投資一萬八千八百元，十三期可以領回三萬八千元』，
    也可以拿產品，一萬元是產品，八千八百元是互助金。當初
    投資時是伊自己判斷想說公司賺錢可以投資其他事業來發放
    回饋金，又可領回三萬八千元，所以才願意投資。伊投資一
    萬八千八百元是覺得有產品又可獲利，最主要是利潤問題吸
    引伊投資等語。
(17)證人庚○○於審理中除結證稱：伊上線是辛○○，辛○○當
    初先找伊作臉，後來對伊說公司有投資一萬八千八百元，可
    以拿保養品回去用，而且一單位一年可以拿回三萬多元，是
    領十三期。伊投資主要是為了獲利，並沒有單純買過產品等
    語外，並結證稱：「 (投資一單位後，保養品是送的還是買
    的？)就是買一單位，可以用點數拿保養品。」等語。
(18)證人地○○○於審理中結證稱：當初張玉嬌向伊招攬時對伊
    說投資一個單位一萬八千八百元，十三期可以領回三萬八千
    元，公司有贈送東西，東西很多、有寶石、洗衣粉等語。一
    單位一萬八千八百元中一萬零八百元是換產品點數，八千元
    是互助金，伊未曾單純購買產品等語。
(19)證人巳○○即康普公司會計於審理中結證：「 (妳有無投資
    康普公司？)有，進公司擔任會計之前就投資，我買了五個
    單位，後來回饋又投資進去，我買一個單位一萬八千八百元
    ，每個月有回饋金，最後每個單位十三期可回饋三萬八千元
    。」、「 (誰介紹妳投資的？)我母親，我母親與丙○○是
    姊妹。」、「一萬八千八百元可以拿到點數，再去兌換產品
    ，公司當時有說一萬零八百元可以兌換產品，八千元是互助
    金。」、「 (妳兌換的產品是算投資送的，還是買的？)我
    覺得是送的。」、「 (公司產品價值與一萬零八百元是否相
    當？)我覺得就像信用卡兌換點數一樣。」、「 (妳是因為
    投資可以獲利三萬八千元才投資？)是的。」等語。
(20)證人丁○○於偵查中證稱：「（康普時期繳八千元互助金，
    為何可以十四期領三萬八千元？）數字我不清楚，但我都有
    領到錢，我沒有參與公司業務。」、「我在調查局因為害怕
    ，不知道講出來會不會有罪，所以我沒有照實講，現在所講
    的是事實。」（九四他二五七六卷二第一五三頁）等語。
2、依九十五年度偵字第九一七九號偵查卷二第三○至三九頁及
   中機組案卷第一宗第一○八至一一三頁之康普公司宣傳品所
   載內容觀之，其中九十五年度偵字第九一七九號偵查卷二
   第三三頁部分記載：「六. 成為福利委員會有何利得 (一)可
   領取一萬元之超優商品，商品任君選購。(二)可領取回饋金
   。從下一期回饋從一千元開始，逐月遞增至八千元，十四個
   月期滿總計領取三萬八千元整。回饋金又稱會員的互助金，
   如同民間的互助會。」等語；第三五頁之試算表記載之「
   投資金額」係直接記載一萬八千八百元；中機組案卷第一
   宗第一○九頁記載：「一萬八千八百元 (會員加入)減一萬元
   (消費產品，公司無需付錢，可再銷售一次)」、「會員獲利
   38000/1 8800=2.02倍」、「一份18800元」；第一一○頁記
   載「月領式終身俸」及其表格所載「支出」、「收入」內容
   等節觀之。再佐以康普公司發放回饋金及各項獎金之方式，
   係每月將原存放在聯名帳戶內之款項 (即前揭每單位八千元
   款項部分)先匯回康普公司帳戶內，再從康普公司帳戶轉帳支
   付；且日入康普公司之會員購買「福利委員會」者，公司會
   將申購書影印交予申購會員作為憑證，該憑證每單位為「一
   萬八千元」，「會員間可自由買賣」，且必須填寫申讓書至
   公司櫃檯由柯俊仲辦理過戶手續，每筆交易或申讓一次（不
   管多少個單位）公司酌收一千元手續費等節觀之，上開所謂
   「一萬零八百元部分」及「八千元部分」顯然僅係康普公司
   為掩飾非法吸金犯行之名目，二者實際上即為一個交易標的
   即「一個單位一萬八千八百元」，已至為明顯。
3、從而，被告丙○○上開辯詞，顯與事實不符，要難憑採。
(四)再由上述康普公司、諺霖公司之組職晉升表所揭之獎金領取
    方式，明顯可知會員係因介紹他人加入或有後順位會員加入
    ，即可領取各項獎金。又詳霖互助聯誼會時期所推出所謂之
    互助會 (包括萬家樂)，均係會員得標後即「獲利了結」，
    不須再繳死會會款，此據證人柯俊仲、黃詹福、劉柏洲、林
    作諺、楊宇嘉、林富月、丁○○、王金福、宇○○、甲○○
    、黃○○、謝大生、劉興利、吳日新、陳玉霞、林登生等人
    於偵查中結證；證人午○○、巳○○、丑○○、亥○○、申
    ○○、戊○○等人於偵審中結證；證人乙○○、宙○○、辛○○、壬○○、天○○、戌○○、林志勇 (現更名為寅○○
    ) 、己○○ (現更名為庚○○)、地○○○等人於審理中結
    證在卷，並有上揭康普公司、諺霖公司之組職晉升表、公告
    、文宣等件在卷可憑。又按一般民間互助會，係採定期投標
    制。除當期無人投標，需以底標計算利息外，凡有會員投標
    時，即視採內標、外標制，而扣除或加計實際投標利息繳交
    會款；會首再將全部會款交付得標之人。則每次投標利息常
    有不一，當無一成不變之固定利息，更無所謂「得標後」即
    獲利了結，不須再繳死會會款之理，是康普公司、諺霖保險
    經紀人公司、諺霖實業公司上開各項制度顯與一般民間互助
    會截然有別，迥不相同，被告丙○○等所謂「純合會」之辯
    詞云云，要非可採。且依常情判斷，一般人往往因需要資金
    ，始參加互助會，亦無會首規定加入之會員於得標後，均須
    將標得金錢全額出借會首，再由會首按月加計利息償還之可
    能。是加入康普公司、諺霖實業公司上開各項制度之會員，
    係以投資康普公司、諺霖保險經紀人公司、諺霖實業公司一
    萬八千八百元、八千四百元、四千一百元，而取得康普公司
    、諺霖保險經紀人公司、諺霖實業公司支付前揭高額利息 (
    紅利)，並無參加互助會之真意；康普公司、諺霖保險經紀
    人公司、諺霖實業公司亦係假借互助會名義招攬會員，向各
    會員收受投資款項，再按月給付顯不相同之高額本息至灼。
    再者，就銀行法第二十九條第一項：「除法律另有規定者外
    ，非銀行不得經營收受存款、受託經理信託資金、公眾財產
    或辦理國內外匯兌業務。」及同法第二十九條之一：「以借
    款、收受投資、使加入為股東或其他名義，向多數人或不特
    定之人收受款項或吸收資金，而『約定或給付與本金顯不相
    當之紅利、利息、股息或其他報酬者』，以收受存款論。」
    之規定以觀，是否屬與本金顯不相當之紅利、利息、股息或
    其他報酬者，自應以行為人行為時國內銀行所定之「存款利
    率」予以比較，蓋行為人顯係以遠高於將錢存入「銀行」所
    可領取之利息之紅利、利息、股息或其他報酬向多數人或不
    特定之人收受款項或吸收資金。查，康普公司、諺霖保險經
    紀人公司經營時期，對外招攬投資每單位一萬八千八百元，
    於十三期期滿即可領回三萬八千元時期，每單位可領得相當
    於週年利率百分之九十五之紅利（採去尾法計算，計算式：
    （00000－00000）÷18800÷13÷30×365＝0.9558.. )；於
    十三期期滿即可領回二萬六千元時期，每單位仍可領得相當
    於週年利率百分之三十五之紅利（採去尾法計算，計算式同
    前)。另於諺霖實業公司之詳霖互助聯誼會時期 (包括萬家
    樂特會專案時期)之會員則按得標先後順序，每會可領得相
    當於週年利率百分之二百三十一至百分之十九之利息（採去
    尾法計算，第一會得標之計算式為：(00000-0000)÷8400÷
    30×365=2.31..；第二十五會得標之計算式：(000000-0000
    00)÷210000÷12÷30×365=0.19..)。而國內銀行存款利息
    自九十三年間起迄今，未聞有高達年息百分之十九以上者。
    從而，康普公司、諺霖保險經紀人公司及諺霖實業公司顯係
    以收受投資及「互助金」名義，向不特定人 (康普公司、諺
    霖保險經紀人公司部分)及向多數人 (諺霖實業公司部分)吸
    收資金，而約定、給付與本金顯不相當之紅利至明。
(五)綜上所述，被告二人所辯均係事後卸責之詞，無足採信。被
    告二人有違反公平交易法第二十三條、銀行法第二十九條之
    一、第二十九條等規定甚明。本件事證明確，被告二人違反
    銀行法及公平交易法犯行，均堪認定。
二、查，被告二人行為後，刑法部分條文於九十四年二月二日修
    正公布，並自九十五年七月一日起施行，且：
(一)修正後刑法第二條第一項規定，已將新舊法律適用之「從新
    從輕」原則，改採「從舊從輕」原則，而此規定僅係規範行
    為後法律變更所生新舊法律比較適用之準據法，並非實體刑
    罰法律，自不生行為後法律變更之比較適用之問題，應逕行
    適用新法第二條第二項之規定，為「從舊從輕」之比較。又
    刑法條文雖經修正，但若僅屬單純之文字修飾，或將實務見
    解或法理明文化，而不涉及刑罰之輕重、構成要件之變更，
    或其他有利、不利於行為人之情形者，即無庸依刑法第二條
    第一項之規定比較新舊法，而應依一般法律適用原則，適用
    「裁判時法」處斷（最高法院九十五年十一月十七日第二十
    一次刑事庭會議決議意旨參照）。修正前刑法第二十八條：
    「二人以上共同『實施』犯罪之行為者，皆為正犯。」與修
    正後同條：「二人以上共同『實行』犯罪之行為者，皆為正
    犯。」之規定，二者在用語上固有不同，惟其修法理由乃在
    原「實施」一詞之範圍，在解釋上是否包括「陰謀共同正犯
    」及「預備共同正犯」存有爭議，為杜爭議，明白宣示本條
    不包括「陰謀共同正犯」及「預備共同正犯」，但仍包括共
    謀共同正犯，乃將「實施」修正為「實行」，此觀諸立法理
    由說明即明，此部分「法律修正後，既無有利、不利之情形
    ，依照上開說明，應適用裁判時」即修正後刑法第二十八條
    規定（最高法院九十六年度臺上字第八二七號判決意旨參照
    )。
(二)刑法第五十五條後段之牽連犯規定，於九十四年一月七日經
    修正刪除，並於九十五年七月一日生效施行。而刑法修正之
    後，原屬牽連犯之數個犯罪行為，依新法應數罪併罰，比較
    修正前之規定，可依裁判上一罪論處，顯然修正後之規定並
    未較有利於被告，依修正後刑法第二條第一項規定，應適用
    行為時即修正前刑法第五十五條後段之規定，從重論以一罪
    ，較為有利於被告。
(三)刑法第三十三條第五款亦自九十五年七月一日起修正施行；
    修正後刑法第三十三條第五款規定「罰金：新臺幣一千元以
    上，以百元計算之。」，與修正前刑法第三十三條第五款規
    定「罰金：一元以上。」不同。比較新舊法結果，以舊法較
    有利於行為人，新法並無對被告較為有利之情形，故依刑法
    第二條第一項前段規定，本案關於論罪之法定刑罰金部分，
    自應適用行為時之法律即修正前刑法第三十三條第五款規定
    決定其罰金部分之法定刑。
(四)刑法第三十一條第一項，已從「因身分或其他特定關係成立
    之罪，其共同實施或教唆幫助者，雖無特定關係，仍以共犯
    論。」修正為「因身分或其他特定關係成立之罪，其共同實
    行、教唆或幫助者，雖無特定關係，仍以正犯或共犯論。但
    得減輕其刑」。經比較新舊法結果，自以修正後之「得減輕
    其刑」，較有利於被告酉○○。
三、
(一)按除法律另有規定者外，非銀行不得經營收受存款、受託經
    理信託資金、公眾財產或辦理國內外匯兌業務；以借款、收
    受投資、使加入為股東或其他名義，向多數人或不特定之人
    收受款項或吸收資金，而約定或給付與本金顯不相當之紅利
    、利息、股息或其他報酬者，以收受存款論，銀行法第二十
    九條第一項、第二十九條之一分別定有明文。次按多層次傳
    銷，其參加人如取得佣金、獎金或其他經濟利益，主要係基
    於介紹他人加入，而非基於其所推廣或銷售商品或勞務之合
    理市價者，不得為之，公平交易法第二十三條亦定有明文。
    且按銀行法第一百二十五條第三項規定，法人犯前二項之罪
    者，處罰其行為負責人，係指因法人負責人有違反銀行法第
    二十九條第一項規定之行為，始予以處罰，並非代罰或轉嫁
    性質因此，凡參與吸金決策之法人董事長或董事，固應論以
    銀行法第一百二十五條第一項之罪責，而知情承辦或參與吸
    收資金業務之職員，茍與法人之行為負責人或董事有犯意聯
    絡或行為分擔，刑法第三十一條第一項規定，亦應論以該罪
    之共同正犯 (最高法院九十三年度臺上字第四一五六號判決
    意旨參照)。又被告二人行為後，銀行法第一百二十五條雖
    於九十三年二月四日修正公布，惟按公平交易法所謂「多層
    次傳銷之事業」，或銀行法所謂「業務」，均係指以反覆同
    種類之行為為目的之集合體或個人，具有多次性、持續性與
    集合性之內涵，且本件雖曾先後以康普公司、諺霖保險經紀
    人司、諺霖實業公司對不特定人或特定多數人吸金，惟實際
    負責人均為被告丙○○，公司實際營業地址亦均相同，且先
    後所推出之制度事實上確具有銜接性，亦經被告丙○○供明
    在卷，核與證人丁○○、丑○○等人結證情節相符，被告二
    人(被告酉○○部分僅有參與康普公司、諺霖保險經紀人公
    司部分)亦顯均係基於單一犯意為之，是縱被告等人有多次
    之吸收存款或介紹他人加入之行為，亦非屬修正前刑法第五
    十六條所規定之連續犯，並因被告二人本案犯行均持續至銀
    行法修正之後，自均應逕適用現行銀行法規定處斷。
(二)查，被告二人犯罪所得均超過新臺幣一億元，是核被告二人
    所為，均係違反銀行法第二十九條之一及公平交易法第二十
    三條之規定，應分別依銀行法第一百二十五條第一項後段及
    公平交易法第三十五條第二項之規定處斷。被告酉○○雖非
    康普公司、諺霖保險經紀人公司行為負責人，惟其就如犯罪
    事實欄一 (一)部分即上揭康普公司、諺霖保險經紀人公司
    時期之犯行，與被告丙○○間均具有犯意聯絡與行為分擔，
    依刑法第三十一條第一項前段規定，均為共同正犯，並爰依
    刑法第三十一條第一項但書規定，就被告酉○○所犯銀行法
    犯行部分減輕其刑。被告二人上開違反銀行法第二十九條之
    一及公平交易法第二十三條之規定，而應分別依銀行法第一
    百二十五條第一項後段及公平交易法第三十五條第二項之規
    定處斷之犯行，具有方法、目的之牽連關係，係牽連犯，均
    應依修正前刑法第五十五條後段規定，從一重之銀行法第一
    百二十五條第一項處斷。檢察官雖未認定被告二人成立上揭
    銀行法之罪，惟檢察官既於犯罪事實欄明確記載康普公司、
    諺霖實業公司吸金制度，且被告二人此部分犯行復與經檢察
    官起訴之違反公平交易法犯行部分，具有牽連犯之裁判上一
    罪關係，而為起訴效力所及，本院自應併予審理，檢察官原
    就被告二人所犯違反銀行法犯行部分所為之不另為不起訴部
    分，自屬無效。檢察官移送併辦部分 (九十五年度偵字第二
    四五六二號、二五八八八號)部分本在起訴事實範圍之內，
    本院自應併予審理。爰分別審酌被告酉○○、丙○○前均無
    犯罪紀錄，有臺灣高等法院被告前案紀錄表二份在卷可稽；
    渠二人核均屬本案之首謀，參與之程度均甚深，被告丙○○
    所參與程度及所佔角色相較於被告酉○○而言均更深且重；
    被告二人犯罪之動機、目的、手段，渠等以多層次傳銷之方
    式作為手段，向不特定人吸金傳銷，會員高達一萬餘人，被
    告酉○○參與時間長達二年多，其參與時期所吸收之資金高
    達四十億餘元，被告丙○○參與時間更長達三年多，其參與
    時期所吸收之資金累計更高達四十六億餘元，所為影響國家
    對金融交易秩序之管理；及被告二人犯罪後均飾詞否認犯罪
    ，態度不佳等一切情狀，分別量處如主文所示之刑。末按犯
    本法之罪，因犯罪所得財物或財產上利益，除應發還被害人
    或得請求損害賠償之人外，屬於犯人者，沒收之；如全部或
    一部不能沒收時，追徵其價額或以其財產抵償之，銀行法第
    一百三十六條之一定有明文，此乃屬於沒收之特別規定。又
    倘認為其因犯罪所得財物或財產上利益，應發還被害人或第
    三人者，則自不能宣告沒收，亦毋庸於主文宣告發還被害人
    或第三人，而僅應於理由欄敘明應發還被害人或第三人之意
    旨即可（九十三年度臺上字第三一九九號判決意旨參照）。
    是本件被告二人所吸收之資金，既應發還被害人，爰不為沒
    收之諭知，附此敘明。
乙、無罪部分(含詐欺之不另為無罪諭知部分)：
一、公訴意旨另略以：被告丙○○及酉○○二人均係基於意圖為
    自己不法所有之詐欺犯意，而共同為上開吸金行為。且被告
    丙○○竟另基於逃漏稅捐之概括犯意，於康普公司九十二、
    九十三年度，僅申報營業收入總額一億五千九百五十三萬一
    千九百二十七元 (疑係上開低價高賣商品之實際價格額)，
    短報收入稅額達四十二億二千二百八十九萬一千六百九十元
    ，而上開發放之回饋金係以薪資名義發放，並使會員所得增
    加，同時間卻僅申報薪資一千四百五十一萬七千一百零九元
    ，短報扣繳所得稅額三十四億六千三百八十一萬四千零九十
    四元 (逃漏他人應申報之所得稅)。嗣於九十四年四、五月
    間，上開業務終因無法支應龐大回饋金而停止後，甲○○與
    宇○○因擔心公司倒閉會擴大會員之傷害，為顧及會員權益
    ，在不知丙○○無能力依照其等所提方案償債能力下，即共
    同向丙○○建議 (約於此時，酉○○與丙○○就經營方式發
    生爭執而離開公司)，其方式為：「推出「萬家樂」合會專
    案，每組共二十五會，以便解決舊會員之債務問題，由會員
    月繳八千元，舊會員則以每月繳一半 (每月約繳四千一百元
    或四千二百元)及公司繳一半之方式參加，第一個月得標領
    一萬元，第二個月得標領二萬元，以此類推，至第二十四會
    得標領取二十四萬元，第二十五會則固定由會首丙○○取得
    。」詎料，丙○○對於自己之財務狀況已達無支付能力之狀
    態，知之甚詳，為求暫緩債務壓力，竟再基於上開詐欺之概
    括犯意，予以接受後，繼續指示不知情之上、下線眾多會員
    ，自九十四年六月起，正式再次經營「萬家樂」合會，再收
    取會員繳交之會錢六億六千一百七十三萬九千三百元，發放
    得標金三億七千八百七十六萬零七百元，至九十五年七月五
    日止，會員得標款即全部停止發放。總計現尚積欠康普時期
    會員六億七千九百三十四萬八千七百三十元、萬家樂時期會
    員二億八千二百九十七萬八千六百元，共計對外積欠九億六
    千二百三十二萬七千三百三十元，丙○○因此獲得成立上開
    諺霖等公司、投資盧山仙境及家族豐厚生活等不法之利益，
    因認被告二人均涉有刑法第三百三十九條第一項之詐欺取財
    犯嫌，被告丙○○另涉有稅捐稽徵法第四十七條第一款、第
    四十一條逃漏稅捐罪嫌、第四十二條第一項非法不為扣繳稅
    捐罪嫌及商業會計法第七十一條開立不實商業會計憑證等罪
    嫌云云。
二、按犯罪事實應依證據認定之，無證據不得認定犯罪事實；不
    能證明被告犯罪或其行為不罰者，應諭知無罪之判決，刑事
    訴訟法第一百五十四條第二項、第三百零一條第一項分別定
    有明文。又告訴人之告訴，係以使被告受刑事追訴為目的，
    是其陳述是否與事實相符，仍應調查其他證據以資審認。且
    事實之認定，應憑證據，如未能發現相當證據，或證據不足
    以證明，自不能以推測或擬制之方法，以為裁判基礎。且認
    定犯罪事實所憑之證據，雖不以直接證據為限，間接證據亦
    包括在內；然而無論直接或間接證據，其為訴訟上之證明，
    須於通常一般之人均不致有所懷疑，而得確信其為真實之程
    度者，始得據為有罪之認定，最高法院五十二年臺上字第一
    三○○號、四十年臺上字第八六號及七十六年臺上字第四九
    八六號分別著有判例可資參照。又刑事訴訟法第一百六十一
    條已於九十一年二月八日修正公布，修正後同條第一項規定
    ：檢察官就被告犯罪事實，應負舉證責任，並指出證明之方
    法。因此，檢察官對於起訴之犯罪事實，應負提出證據及說
    服之實質舉證責任。倘其所提出之證據，不足為被告有罪之
    積極證明，或其闡明之證明方法，無從說服法官以形成被告
    有罪之心證，基於無罪推定之原則，自應為被告無罪判決之
    諭知（最高法院九十二年臺上字第一二八號判例意旨參照）
    。本案檢察官認被告二人涉有上開犯行，係以證人丁○○
　　、陳嚴鑫、丑○○ (林明揚)、午○○、謝大生、黃○○、
　  甲○○、吳日新、陳玉霞、許玨羽、葉錦梅、蔡王玉鳳、卯
    ○○、申○○、宇○○、劉興利、劉柏洲、王金福、戊○○
    、林融姿、林富月、楊宇嘉、卓美燕、巳○○、柯俊仲、林
    登生、林作諺、林作霖、辰○○、黃湘文、黃詹福及告訴人
    未○○之證述。卷附之康普公司、諺霖公司吸金廣告及晉
    升組織表、康普公司「合作金庫銀行南臺中分行」及「彰化
    銀行臺中分行」帳戶交易明細、支出傳票、會員名冊、康普
    公司吸金金額統計表、上開二帳戶發放回饋金額統計表、康
    普公司股東名冊、合作金庫南臺中分行帳戶重大支出傳票、
    諺霖公司「富邦銀行員林分行帳戶」交易明細資料、九十二
    年至九十四年康普公司及諺霖公司申報進銷項統計表、進貨
    成本與商品兌換價格表、發票、兌換商品出貨單、康普公司
    九十二及九十三年度申報營利事業所得稅及員工薪資資料、
    諺霖公司九十三年度申報營利事業所得稅及員工薪資資料 (
    以上文書資料詳中機組移送卷)、詳霖互助聯誼會合會簿、
    合作金庫銀行 (戶名丁○○)客戶全部資料查詢單及分戶交
    易明細表、福利委員會互助金回饋明細表、康普公司等董監
    事及員工關係圖、萬家樂特惠專案之壹萬元 (月會)一組會
    員二十五位說明單、諺霖保險經紀人公司組織晉升明細表、
    九十三年十月十二日康普公司公告、九十三年十二月三十一
    日發放第三十八期回饋金 (一億六千六百七十八萬一千四百
    零七元)傳票、第三十八期以後每單位獲利調整為二萬六千
    元之會員利潤分紅明細表 (以上詳九十四年度他字第二五七
    六號卷)、他項權利證明書 (盧山仙境)、被告丙○○陳報之
    銀行帳戶交易明細及總收入及總支出明細表、諺霖欠會員債
    務明細表 (甲○○統計)、小富翁 (九十四年二月起至同年
    七月止)及萬家樂 (九十四年六月起至九十五年六月止)一萬
    元 (月會)一組會員二十五位之說明單、康普公司「贏家的
    策略」手冊 (定期定額，穩賺秘芨)( 以上詳九十五年度偵
    字第九一七九號卷)、九十五年五月一日被告丙○○刑事呈
    報狀 (另外單獨成卷)。按上開康普公司之經營模式，係
    被告酉○○所提出，並經獲得施行，於施行當中，被告酉○○且介入甚深，並要被告丙○○負責把公司管好，貨源補足
    ，其餘招攬會員業務交其處理，且只要每月招收會員業務有
    一. 三倍之成長，即可達到收支平衡，而此項業務之推廣，
    係專以俗稱老鼠會之方式進行，加入之會員並非看中公司之
    產品，而係圖得十四個月後每單位可取得三萬八千元之報酬
    。而上開產品概以低價購入，由會員以換算取得之高點數兌
    換等情，業據上開證人證述在卷。被告酉○○、丙○○均明
    知未有其他財源之挹注，上開業務之擴展有其先天限制，不
    可能無限制每月均以一. 三倍之方式成長而達到收支平衡。
    再被告丙○○之家庭財務亦非豐富，先前其家族之公司均係
    由其夫林登生經營，專以投機、招攬不特定人加入獲利，並
    非以雄厚之財力為後盾，其夫亦因此遭臺灣高等法院臺中分
    院判處有期徒刑一年 (九十五年度上訴字第三三五號)，亦
    有該判決書在卷可參。又被告丙○○因為銷售每單位之物
    品一萬零八百元，此部分款項均由康普公司取得，係該公司
    之銷貨收入，其銷售額既累達四十三億餘元，卻僅向稅捐單
    位陳報銷貨收入僅一億餘元，涉嫌逃漏稅。而發出之獎金或
    投資獲利名目之回饋金有三十五億餘元，成為各會員所得，
    亦應依法開立扣繳憑單，使其等得以申報所得，竟未開立扣
    繳憑單，僅報薪資支出七千餘萬元，亦涉及幫助他人逃漏稅
    。被告酉○○於康普時期，既對於公司之經營積極參與，
    且左右公司之業務情形，且其本身因為成為所有人之上線，
    受益最大等為其論據。
三、訊據被告二人均堅決否認有此部分共同詐欺取財犯行，被告
    丙○○並堅決否認有何違反稅捐稽徵法及商業會計法犯行，
    被告酉○○辯稱：伊並未共同詐欺等語；被告丙○○辯稱：
　  康普公司福利委員會互助金、諺霖「純合會」及萬家樂特惠
    專案之經營方針及決策，均係經各董事及委員 (線頭)共同
    決議，且各董事、委員在開會後均已詳細向各會員說明公司
    之經營理念及營業方針，絕無對會員有何施用詐術之行為等
    語。經查：
(一)被告丙○○於中機組調查員詢問時即辯稱：康普公司、諺霖
    公司均址設臺中市○○○路七八七號七樓、詳霖互助聯誼會
    也是此地址，諺霖保險經紀人有限公司址設於臺中市○○○
    路七八九號七樓。前述公司均無設立任何其他分公司。吉利
    得國際事業有限公司大約是在九十年初設立，是由伊先生林
    登生擔任董事長，伊則掛副總經理職務，主要負責產品的推
    廣，產品主要是護膚品，少部分為保健食品，經營約一年多
    左右，因為房租到期，便從原來的中港路上世紀金融大樓（
    詳細地址伊記不清楚）遷到忠明南路七八七號七樓，後又因
    覺得名稱不好，所以於九十一年七月改為康普健康國際企業
    有限公司。康普行於八十九年年底由伊獨資設立，同樣址設
    在臺中市○○路上世紀金融大樓，登記及實際負責人是伊本
    人。諺霖保險公司、蘋果保險公司、麒麟產險公司、諺霖實
    業公司之股款來源均同樣是康普公司盈餘，該等公司行號都
    是由伊設立，主要是為了從事前述護膚、保健食品、汽車買
    賣、人壽保險、產險等相關各項事業，資金均是由伊調度運
    用，所以有時會有資金往來，但各公司行號的職員則是沿用
    前康普公司職員，職員目前有柯俊仲及張巧幸負責櫃臺收款
    、賣提貨業務，另有會計卓美燕等三人，已離職人員有巳○○、戊○○負責櫃臺及會計業務及林融姿負責櫃臺業務，諺
    霖保險公司、麒麟產險公司及蘋果保險公司的職員是共用的
    ，營業迄今有三名職員會計李小姐（名字未記，平常都稱呼
    她為李姐），另有陳小姐，林小姐（名字未記），她們負責
    接聽電話，處理雜物、保單填寫及解說。康普行純粹是負責
    進口化妝品及保健品業務，而康普公司負責銷售，諺霖實業
    公司主要是從事汽車買賣仲介、詳霖互助會的管理，旗下尚
    有諺霖保險公司、麒麟產險公司、蘋果保險公司、主要從事
    人壽及產物保險業務，另有廬山仙境民宿、主要從事住宿、
    溫泉及餐飲等業務。康普公司、諺霖實業公司皆址設臺中市
    ○○○路七八七號七樓，康普行、詳霖互助聯誼會、諺霖保
    險公司、麒麟產險公司、蘋果保險公司均址設於臺中市○○○路七八九號七樓。後來為擴大營業，將蘋果保險公司遷址
    至臺中市○○路○段一一一至六六號九樓，而諺霖保險公司
    、麒麟產險公司則營運不符成本效益故辦理停業。上述公司
    地址皆係租賃，租金都是由各公司自行支付。康普公司籌備
    期間因銷售產品市場反應良好，都是購買者使用後介紹朋友
    再購買，並沒有以招攬會員方式營業，約於九十一年四、五
    月起因引薦者向公司反映仲介他人前來購買沒有介紹費所以
    公司成立的時候才改用會員制方式，以會員介紹會員的方式
    銷售相關產品，公司業績才快速擴展。本件一萬餘名會員購
    買款項均存入康普公司合作金庫銀行南臺中分行、富邦銀行
    員林分行，並曾借用巳○○、林作霖、林作諺在合作金庫銀
    行南臺中分行及富邦銀行員林分行的帳戶存放，因康普公司
    當時負責人並非伊本人，怕名義負責人將錢領走，才借用他
    們的帳戶使用，另就伊印象中也曾借用過柯俊仲、戊○○在
    富邦銀行員林分行帳戶，相關帳戶存摺、印鑑均由伊保管使
    用，事後也都有結清歸還康普公司等語。核與證人丁○○
    於九十五年四月十九日偵查中結證：康普公司招攬會員將近
    一萬多人，會員投資款項收支及營運決策公司都由丙○○負
    責，因康普公司結束，才以諺霖公司繼續經營，而伊擔任詳
    霖互助會會首，「丙○○為詳霖互助會的履約保證人」。詳
    霖互助會款項是匯到伊戶頭，存款簿及印章交由諺霖實業公
    司保管，負責人就是丙○○。『「康普公司」結束轉到詳霖
    互助會，沒有招收新會員，是為了讓會員的錢能拿回去才成
    立「詳霖」』。伊陸續投入一千多萬元，領回的獎金也有一
    千多萬元，在康普時期到了第三十八期，三萬八千元即停止
    運作，三九期至四二期僅發二萬六千元。且詳霖互助聯誼會
    要發放回饋金時不需伊蓋章等語。證人林作諺於九十五年
    五月十日偵查中結證：康普公司、康普行、諺霖實業公司、
    諺霖保險公司、詳霖互助聯誼會、蘋果公司及麒霖財產保險
    公司實際負責人均係伊母親丙○○，該等公司行號或聯誼會
    都是丙○○設立的關係企業，其中保險部分，麒霖財產保險
    公司及諺霖保險公司目前停業，僅剩蘋果保險公司營業中。
    康普公司、康普行、諺霖實業公司、詳霖互助聯誼會之職員
    均係共用的，並未特別獨立等語。證人亥○○於九十四年
    十一月四日調查站筆錄證稱：「（前述諺霖互助聯誼會目前
    是否正常發放得標款項？）有的，如未發放我第一個就告諺
    霖公司。」；九十五年四月十八日調查員詢問時證述：「（
    前述康普公司於結束營業時，公司債權債務由何人負責處理
    ？公司相關資金及資產流向為何？）均由丙○○負責處理，
    福利委員會部分，因我係福利委員之一，曾共管相關帳戶，
    所以知道該等互助金若加入會員不願繼續加入詳霖互助聯誼
    會，則退費，願意繼續加入者補不足差價外，其餘資金流向
    我不清楚。」、「（前述康普公司於結束營業前，是否將相
    關會員、貸金及資產轉入諺霖實業公司、詳霖互助聯誼會及
    生活福利卡會員繼續招攬會員營運？）是的，除了前述退費
    的會員外，其餘康普公司會員、資金及資產大都轉入諺霖實
    業公司、詳霖互助聯誼會及生活福利卡會員繼續招攬會員營
    運。」、「（前述既然福利委員會互助金回饋制度發生問題
    ，何以你等仍於九十四年間成立評霖互助聯誼會對外招攬會
    員？何人提出？）是由董事甲○○、午○○提出成立詳霖互
    助聯誼會的，經過丙○○及所有董事討論後才同意實施，『
    目的在於替前述福利委員會互助金回饋制度善後及解套，因
    為當時康普公司業績量已委縮，無法負擔那麼高的回饋金額
    度，相關會員也都有怨言、不滿，所以成立詳霖互助聯誼會
    （並未對外再招攬會員）』，針對前述公司無法支付回饋金
    的會員，向其等說明並促請該等會員將未領取的回饋金額度
    ，轉列為詳霖互助聯誼會的已繳會款，『再以康普公司其他
    投資營運（如前述盧山仙境渡假村）所賺取之資金，事後補
    貼給該等公司積欠回饋金的會員』。」；於九十五年四月十
    九日偵查中結證：「我們公司董事看到公司轉型，負責人這
    麼用心，「康普」結束，沒有逃跑，轉成新的產業，繼續賺
    錢來支付「康普」的負債，我們沒有離開的董事，發現丙○○很用心，所以一直力挺她，如果瓦解掉，會有很多人受害
    ，這是我們所不願意見到的，現在的產業做的很不錯，有很
    多配套措施，該退費的也都給退費，.. 五年六十期攤還，
    已有公告，從九十六年一月開始實施。」等語；於九十五年
    八月十日偵查中證稱：「（現在「諺霖公司」的運作模式？
    ）純合會，我們原本學「鉅眾」模式，因為「康普公司」後
    期加入的人都還沒有領到錢，就成立「萬家樂」的合會，運
    作模式與「鉅眾」一樣，一般人每月要繳八千元，「康普公
    司」留下來的舊會員每月要繳四千。.. 九十五年四月十八
    日偵訊時，檢察官有叫他發函通知「康普公司」舊會員退會
    ，但並沒有處理的很完整，「萬家樂」的合會於九十五年六
    月二十五日結束，變為原來參加「康普公司」的，還沒有領
    到錢者，又繳進「萬家樂」的錢，現在合會都已停止了。」
    、「（康普時期一萬八千八百元的運作模式，要從何處拿錢
    來支付期滿的三萬八千元的差額？）本來我也不太清楚運作
    模式，後來知道產品的價格低，利潤高，可以拿來支付福利
    金，變成初期必須要一. 三倍的成長，才夠支出，因為我是
    二十幾期進入，到後期才比較暸解，尤其是在諺霖時期幫丙○○比較多，安撫會員不要受到傷害，因為公司倒閉傷害更
    多，但善後情形做得並不理想，變來變去，．．。」等語。
    證人王金福於偵查中結證：九十三年十一月間諺霖實業公
    司設立後，原本準備從事車輛買賣及租賃的業務，因為伊打
    算向諺霖實業公司租賃車輛，所以申請設立惟瑞商行，一方
    面做能量水機的買賣，一方面已惟瑞商行名義向諺霖實業公
    司租車，伊在九三年十二月間以惟瑞商行名義向諺霖實業公
    司租賃一輛福斯休旅車，每月租金為十萬八千元，總共租賃
    了九個月，以惟瑞商行名義支付九十餘萬元的租金給諺霖實
    業公司，所以諺霖實業公司就按照九十餘萬元的銷售額給惟
    瑞商行，另外惟瑞商行有從事能量水機的買賣，該商行也有
    其他的往來發票。成立詳霖互助會，並未對外繼續招收新會
    員，而是由舊會員組成，且當時有一些舊會員不願意加入，
    有辦退費等語。證人卯○○於九十四年七月二十九日調查
    員詢問時證述：伊於九十三年三月份起開始領取回饋金，直
    至九十四年二月份止。證人黃詹福於九十五年八月一日偵
    查中結證：「（你除擔任講師外，你在公司位階層級為何？
    ）總監，大部分都是我自己買的，我投資金額如果都能拿回
    來，大約有二千萬元，現在我只有拿回本金而已，應該有投
    入一千萬元。」。證人柯俊仲於九十五年五月十日偵查中
    結證：「（「詳霖互助聯誼會」部分如何？）會員向我購買
    會數，買幾會就繳多少會的錢，一樣是下班結帳，錢交給公
    司，都是舊會員，舊的會員才能加入，沒有加入過的，要問
    會員才知道是否能加入。」等語。證人卓美燕於九十五年
    五月十日調查員詢問時證稱：康普健康國際企業有限公司、
    康普行、諺霖實業股份有限公司、諺霖保險經紀人有限公司
    、詳霖互助聯誼會等公司、行號係屬關係企業，伊負責核算
    諺霖實業會員獎金、得標金並轉匯入各會員帳戶，該款項來
    源之會員獎金為諺霖實業銷售生活卡、鞋子、盧山仙境住宿
    、生活用品等收入等語；於九十五年五月十日偵查中結證：
    「（「諺霖保險公司」負責何業務？）招覽保險，九十四年
    三、四月就轉入「諺霖實業公司」會計至今，主要是負責「
    詳霖互助聯誼會」標金發放、產品獎金、廠商貨款等事務。
    」、「（「詳霖互助聯誼會」開標時，由何人主持？）會首
    丁○○主持，之後將得標名單給我，我就輸入電腦，發放得
    標金。」、「.. 開發票是櫃臺人員，製作回饋金的表格是
    會計製作，會計有二位，另外一位是戊○○。」、「（康普
    公司」在九十二至九十三年統計進項發票金額為三千三百七
    十一萬八千七百八十四元，銷項發票金額共一億三千四百三
    十一萬二千八百三十六元，相差一億多元，「康普公司」九
    十二年十二月三十一日是發放三十八期回饋金就高達一億六
    千六百七十八萬餘元，是否如此？）我們只是把得標的名單
    、金額輸入電腦，金額這麼多是累積的。」等語情節相符。
    此外，依證人午○○、巳○○、丑○○、亥○○、申○○、
    戊○○、乙○○、宙○○、辛○○、壬○○、天○○、戌○○、林志勇 (現更名為寅○○)、己○○ ( 現更名為庚○○
    )、地○○○等人於審理中結證情節，顯均未認被告二人有
    何施用詐術之行為，至多僅係因事後無法發放回饋金而認為
    有受騙，且依該等證人於審理中結證情節，益證被告丙○○
    辯稱：康普公司、諺霖保險經紀人公司、諺霖實業公司之上
    開制度確係福利委員會開會討論後，始由伊決定採行，成立
    諺霖實業公司確係為解決康普時期未能發放龐大回饋金之問
    題，並有為保險經紀人、汽車租賃、盧山仙境溫泉渡假村等
    轉投資。於康普公司時期有設置聯名帳戶措施，康普公司結
    束，轉為詳霖聯誼會時，均有讓會員選擇是要辦理退費或參
    加，也有部分會員已拿到退會費等語堪可採信。再參之，康
    普公司所收取款項直至第三十八期即九十二年十二月三十一
    日仍發放回饋金高達一億六千六百餘萬元，且於諺霖實業公
    司時期即九十四年六月間福利委員會仍一再開會討論公司制
    度，並有被告丙○○提出之會議紀錄影本及公告影本可證；
    康普等三家公司時期先後吸收資金近五十億元，既須負擔高
    報酬之回饋金、各項獎金、人事、稅金等各項經營成本，並
    從事轉投資事業，則康普等三家公司於歷經約四年之惡性循
    環，加上轉投資所獲營利不佳結果，始累計積欠會員計約九
    億元等節，被告二人辯稱：伊並無何意圖為自己不法所有而
    施用詐術之詐欺犯行等語，應堪採信。此外，復查無其他積
    極證據足認被告二人自始即係基於意圖為自己不法所有之犯
    意而為何詐欺取財行為，尚難僅因事後無法繼續如期發放讓
    會員趨之若騖之高報酬回饋金，即認被告二人確有詐欺犯行
    。
(二)按稅捐稽徵法第四十一條所謂以不正當方法逃漏稅捐，必具
    有與積極之詐術同一型態，始與立法之本旨符合，如僅屬單
    純的不作為，而別無逃漏稅捐之積極行為，即不能認與詐術
    漏稅之違法特性同視，而繩以稅捐稽徵法第四十一條之罪。
    依原判決記載之事實，上訴人僅有漏報之消極行為，別無類
    似詐術之不正當方法，以積極行為逃漏稅捐，祇能科以行政
    罰之罰鍰，不能遽論以該條之罪 (最高法院七十四年臺上字
    第五四九七號判例意旨參照)。又稅捐稽徵法第四十一條係
    以詐術或其他不正當方法逃漏稅捐為其犯罪構成要件，所謂
    詐術必須積極行為始能完成，至以其他不正當方法，亦必具
    有同一之形態，方與立法之本旨符合。例如造作假單據或設
    置偽帳以逃漏稅捐之類是，蓋以此等行為含有惡性，性質上
    屬於可罰性之行為，故在稅法上科以刑事責任。對於其他違
    反稅法行為，例如不開立統一發票或不依規定申報稅課等等
    行為，各稅法上另訂有罰鍰罰則，並責令補繳稅款為已足，
    如另無逃漏稅捐之積極行為，不可納歸刑罰之範疇，此種單
    純不作為在法律上之評價，不能認與該法第四十一條詐術漏
    稅之違法特性同視。依該罪構成要件，必須作為方足以表現
    其違法之惡性，消極的不作為，縱有侵害稅捐稽徵之法益，
    亦難謂與作為之情形等價，故不能以該罪相繩 (最高法院刑
    庭決議及九十六年度臺上字第四四五六號判決意旨參照)。
    又稅捐稽徵法第四十二條第一項亦係以代徵人或扣繳義務人
    「以詐術或其他不正當方法」匿報、短報、短徵或不為代徵
    或扣繳稅捐為要件，此觀之該條項規定即明。查，本案檢察
    官既未具體說明被告二人究有何積極之施用詐術或其他不正
    當方法，亦未具體指明被告丙○○係開立何不實之「商業會
    計憑證」，則檢察官僅憑「康普公司九十二、九十三年度，
    僅申報營業收入總額一億五千九百五十三萬一千九百二十七
    元，短報收入稅額達四十二億二千二百八十九萬一千六百九
    十元」、「而上開發放之回饋金係以薪資名義發放，並使會
    員所得增加，同時間卻僅申報薪資一千四百五十一萬七千一
    百零九元，短報扣繳所得稅額三十四億六千三百八十一萬四
    千零九十四元 (逃漏他人應申報之所得稅)」等情，即認被
    告丙○○觸犯稅捐稽徵法第四十七條、第四十一條及第四十
    二條第一項之罪云云，即有未合。且查，證人戊○○於九
    十五年五月十日調查員詢問時證稱：「（妳於康普健康國際
    及諺霖實業擔任會計時，工作內容為何？）每月月底丙○○
    會拿得標名單給我，由我將得標名單上的會員名字或代號輸
    入公司電腦，經由設定的程式軟體計算出得標會員該月應得
    之金額，將算出來的金額輸入薪資轉帳系統，再於月中從康
    普健康國際及諺霖實業於合作金庫銀行南臺中分行開立之帳
    戶內，依薪資轉帳系統列印出之得標會員、金額及得標會員
    之帳號將得標金匯入得標會員的帳戶內，我在前述二間公司
    工作之內容都相同，僅公司名稱不同而已；我與巳○○的工
    作內容都相同。」、「 (提示：康普健康國際企業有限公司
    九十三年十二月三十一日之匯款明細，該明細表中所載為何
    ？）（經詳視後作答）該明細表係康普健康國際及諺霖實業
    『套用』合作金庫薪資轉帳系統所列印出來的匯款明細表，
    亦即我前述將每月月底丙○○給我得標單輸入電腦所列印出
    來之表單，我將該明細表拿給丙○○蓋公司大、小章後，達
    同磁片交給合作金庫銀行南臺中分行去匯款給會員，表尾所
    載回饋金即我前述之得標金。」、「（前述妳每月匯款給會
    員之回饋金或得標金是否為參加會員之薪資？何以匯款時套
    用合作金庫之薪資轉帳系統？）參加前述公司之會員並非屬
    於公司員工，所以匯給會員之款項也不是薪資，『因每月要
    匯給得標會員的金額筆數高達上百筆，所以丙○○要我去合
    作金庫索取該薪資轉帳系統以利每月會員回饋金之匯款作業
    。』」等語；於審理中結證：「 (康普時期業績獎金（推廣
    獎金、續期獎金等）如何發放？)依照電腦程式發放自動轉
    帳。」、「 (回饋金也是依照電腦程式自動轉帳？)是。」
    、「 (你剛才提到獎金，電腦程式只要輸入就會計算，如何
    知道有哪些會員可以領獎金？)有計算公式，買多少可以獲
    得多少％獎金。」、「 (妳要把會員買的單位鍵入電腦內，
    資料何來？)櫃臺收件時櫃臺人員就會輸入。」、「 (關於
    回饋金資料，是否你輸入？)櫃臺會直接輸入。」等語。
    證人巳○○於審理中結證：「 (發放回饋金及組織獎金是誰
    跟妳說發多少、給誰等？)電腦有資料，資料是櫃臺收每單
    位投資款時輸入的，電腦程式誰設計的我不知道。」、「(
    客戶投資的錢是匯到公司何帳戶？)合庫南臺中分行、彰銀
    之康普公司帳戶，只有這二個帳戶。」、「 (匯款後有無分
    一萬八百元及八千元到其他帳戶？)有，依照丙○○指示匯
    入她說的帳戶，我沒辦法區分一萬八百元及八千元是再分別
    匯到那個帳戶，之後，會再從該帳戶再匯回康普公司合庫及
    彰銀的帳戶，發放回饋金也是用合庫及彰銀康普公司的帳戶
    發放。」、「 (為何要這樣轉匯？)丙○○說怕錢放太多，
    被倒，所以先分散到其他帳戶，等要發放回饋金再轉回康普
    公司合庫、彰銀帳戶。」、「 (上開二個帳戶除了收會員投
    資的錢外，有無其他用途？)沒有。」、「 (從合庫發放回
    饋金的錢是用何名義發放給會員？)因為要大批轉帳，要用
    磁片上傳，名義就是媒體薪金或薪資轉，磁片是銀行提供。
    」、「 (為何用媒體薪資或薪金轉帳？)因為銀行說要從磁
    片中的項目挑一個名義，這樣才可以轉帳，磁片中的項目有
    幾個不清楚。」、「 (磁片中挑媒體薪資或薪金名義誰決定
    ？)我去時就這樣子，不知道誰決定，我不知道銀行有無特
    別建議，就是挑一個比較類似的轉帳。」、「 (用這樣的名
    稱報稅有無差別？)沒有，不用這個報稅。」、「 (妳剛才
    所述有關磁片挑選項目之前的會計就這樣做，之前的會計是
    誰？)戊○○。」、「 (從合庫銀行發放回饋金是否用「媒
    體薪津」名義發放，從彰銀發放回饋金是否用「媒體薪金」
    名義？)彰銀可能只有薪金名義，媒體指的是用磁片。」、
    「 (發放給會員的獎金及回饋金都是電腦自動轉帳？)有電
    腦程式計算出來後，我再輸入，輸入後再存入銀行磁片，再
    交給銀行自動轉帳。」等語。證人丑○○於審理中結證：
    「 (回饋金是否都是以薪資名義發放？)回饋金是福利金，
    原本不應該用薪資發放，但是會計部門送到合作金庫南臺中
    分行銀行時，銀行說要用薪資名義才可以打到電腦裡面，用
    薪資名義與電腦程式才會相符。」、「 (既然用薪資名義發
    放，有無申報薪資所得？)沒有，大部分在公司裡面買產品
    『獎金及組織獎金』才有報繳所得稅，回饋金的部分沒有申
    報，那是互助會的錢。」、「 (何謂互助會的錢？)這是會
    員自己的錢拿回來，互助會不用所得。」等語。則被告丙○○辯稱是為了能套用銀行所提供之磁片，以便利將應發予人
    數眾多之會員之款項儘速轉帳予各該會員等語，應堪採信。
    且康普等公司事實上既確實有將該等款項轉帳予各該會員，
    且電腦自動轉帳之款項除「回饋金」外，確實亦包括推廣、
    組職等獎金，亦難遽認被告丙○○主觀上有何「開立不實商
    業會計憑證」之犯意。
(三)綜上所述，本案既查無其他積極證據足認被告二人確有此部
    分檢察官起訴之共同詐欺取財犯行，且因如認被告二人此部
    分詐欺取財犯嫌部分有罪，將與經本院判決有罪之違反銀行
    犯行部分具有牽連犯之裁判上一罪關係，爰不就被告二人此
    部分罪嫌另為無罪之諭知。再者，本案既無何積極事證，足
    認被告丙○○有上開違反稅捐稽徵法及商業會計法犯行，檢
    察官就被告丙○○此部分犯嫌與經本院判決有罪部分復認屬
    數罪併罰關係，自應就被告丙○○此部分犯嫌諭知無罪。
丙：退併辦部分：
一、檢察官移送併辦 (九十六年度偵字第一五二一二號)意旨詳
    如臺灣臺中地方法院檢察署九十六年度偵字第一五二一二號
    移送併辦意旨書所載。
二、查，本案檢察官起訴部分，本於業於九十六年九月二十八日
    言詞辯論終結，檢察官嗣於九十六年十月五日始移送被告丙○○此部分犯嫌，本院已難以審酌。況依檢察官移送併辦意
    旨所載：「丙○○至九十五年六月份，因原投資會員為保障
    其投資本金及回饋金而另依前開「萬家樂方案」、「小富翁
    專案」繳交之會款、管理費等款項用罄，被告丙○○即片面
    宣布所有會員之回饋金點數歸零、停發合會利息，並於片面
    宣布停發合會利息及原投資回饋 金後，因慮及投資人反彈情
    緒日漸高漲，及另以投資之廬山仙境渡假村名義，發行泡湯
    券，並發函予各會員，表明欲以泡湯券上之序號，進行全國
    公排，並鼓吹會員及早購券，使告訴人午○○等人陷於錯誤
    ，因而共被詐得三億三千七百六十二萬五千四百二十四元，
    嗣始知受騙，因認被告涉犯刑法第三百三十九條第一項詐欺
    取財、公平交易法第三十五條第二項非法從事多層次傳銷、
    銀行法第二十九條第一項、第一百二十五條第一項罪嫌云云
    」部分之犯罪事實，顯難認被告丙○○上開行為如何有違反
    銀行法第一百二十五條第一項後段及公平交易法第三十五條
    第二項犯行。且被告丙○○經檢察官起訴之詐欺取財犯嫌，
    既經本院判決不另為無罪諭知，亦難認被告丙○○此部分詐
    欺取財犯嫌與本案經檢察官起訴並經本院判決有罪部分，有
    何裁判上一罪關係，難認為起訴效力所及。綜上所述，檢察
    官以九十六年度偵字第一五二一二號移送併辦部分，本院自
    無從審酌，應退回檢察官另行偵查處理。再者，檢察官以九
    十六年度偵字第一五二一二號移送併辦部分之犯罪事實中，
    有一部分之犯罪事實顯在檢察官原起訴之範圍內並經本院審
    理判決有罪，均併此指明。
據上論斷，應依刑事訴訟法第二百九十九條第一項前段、第三百
零一條第一項、銀行法第一百二十五條第一項後段、第三項，公
平交易法第三十五條第二項，刑法第十一條前段、第二條第一項
、第二十八條、第三十一條第一項前段、後段、修正前刑法第五
十五條，判決如主文。
中　　華　　民　　國　　96　　年　　11　　月　　22　　日
                    臺灣臺中地方法院刑事第十庭
                        審判長法  官  賴妙雲
                              法  官  黃炫中
                              法　官  江奇峰
上正本證明與原本無異。
如不服本判決，應於收受送達後10日內向本院提出上訴書狀（應
敘述具體理由並附繕本）。
上訴書狀如未敘述理由，應於上訴期間屆滿後20日內補提理由書
於本院。
                              書記官  江慧貞
中　　華　　民　　國　　96　　年　　11　　月　　22　　日
附表一
┌───┬────────────┬─────────┐
│編號  │金融機構名稱            │帳號              │
├───┼────────────┼─────────┤
│一    │合作金庫南臺中分行      │0000000000000     │
├───┼────────────┼─────────┤
│二    │ 彰化銀行臺中分行       │00000000000000    │
└───┴────────────┴─────────┘
附錄論罪科刑法條：
銀行法第一百二十五條：
違反第二十九條第一項規定者，處三年以上十年以下有期徒刑，
得併科新臺幣一千萬元以上二億元以下罰金。其犯罪所得達新臺
幣一億元以上者，處七年以上有期徒刑，得併科新臺幣二千五百
萬元以上五億元以下罰金。
經營銀行間資金移轉帳務清算之金融資訊服務事業，未經主管機
關許可，而擅自營業者，依前項規定處罰。
法人犯前二項之罪者，處罰其行為負責人。
公平交易法第三十五條第二項：
違反第二十三條規定者，處行為人三年以下有期徒刑、拘役或科
或併科新臺幣一億元以下罰金。
